臺灣高等法院刑事判決
109年度重上更一字第37號
上  訴  人  
即  被  告  洪寶川


選任辯護人  楊代華律師
            文大中律師
            廖信憲律師
上  訴  人  
即  被  告  張智傑


選任辯護人  楊政雄律師
上  訴  人  
即  被  告  廖益群


選任辯護人  賴呈瑞律師
上列上訴人等因違反貪污治罪條例等案件，不服臺灣士林地方法
院103年度訴字第221號，中華民國107年6月1日第一審判決（起
訴案號：臺灣士林地方檢察署103年度偵字第6100號、103年度偵
字第6985號，及併案審理案號：103年度偵字第8784號），提起
上訴，經判決後，由最高法院發回更審，本院判決如下：
    主  文
原判決撤銷。
甲○○犯公務員對主管之事務圖利罪，處有期徒刑伍年貳月，褫
奪公權參年；其餘被訴部分無罪。
丙○○、戊○○均無罪。
    犯罪事實
一、財政部為辦理國有財產業務，特設國有財產局（於民國102
    年1月1日改制為國有財產署，下稱國產局），綜理國有財產
    之清查、管理處分、占用、改良利用、估價案件之處理等事
    項，並視業務需要於分設北區、中區、南區辦事處（現改制
    為北區、中區、南區分署），下設接管課、處分課、管理課
    、勘測課、改良利用課（現改制為改良利用科、管理科、租
    賃科、處分科、勘估科、接管科，下以舊制稱之），其中管
    理課專責處理國有非公用不動產（含土地、建築改良物）出
    租業務，處分課係專責處理國有非公用不動產標售、讓售、
    交換產權、贈與、國有非公用土地提供開發案件之處理等業
    務。而甲○○於86年1月24日至88年10月17日擔任國產局臺灣
    北區辦事處（下稱北區辦事處）處長，綜理北區辦事處業務
    ，就所轄範圍內國有非公用不動產租賃、讓售等業務，具有
    核定與否之權限，係依法令服務於國家所屬機關而具有法定
    職務權限之公務員。
二、緣辛○○前於87年間向陳逸雄購得臺北市○○區○○段0○段○00000
    號、第30098號建物（座落於同小段506地號國有土地，位於
    陽明山國家公園範圍內，下稱30097號、30098 號建物），
    並委由不知情之王清港於87年10月12日向北區辦事處申請承
    租臺北市○○區○○段0○段000地號國有非公用土地（總面積約1
    0,000.7平方公尺，如附表所示，下稱本案506地號國有土地
    申租案），經北區辦事處受理後，派由該處勘測課人員癸○○
    於同年月19日前往現場進行勘查，並製作「國有土地勘（清
    ）查表」、「國有土地勘（清）查表- 使用現況略圖」，分
    由時任北區辦事處管理課課員子○○承辦，子○○依上開勘查結
    果，認辛○○申請承租範圍逾國產局訂定之「國有非公用不動
    產租賃作業程序」第15點第3項所定非都市計畫內每一承租
    人承租面積總和最高20公畝（即2,000平方公尺）之限制，
    而其是否符合該作業程序第15點第4項第2款但書所定「地形
    、位置或使用情況特殊，不宜分割或分割回收後無立即處理
    價值、在管理上有困難」之例外得以全筆出租之情形，尚待
    確認，即於88年1月4日簽請由北區辦事處勘測課再度派員至
    現場勘查，惟時任北區辦事處處長之甲○○獲悉後，明知辛○○
    申請承租之面積已逾上開作業程序第15點第3項之限制，且
    如附表所示E部分土地（約計面積：6.6公尺x73.5公尺＝485.
    1平方公尺）亦不符合上開作業程序第15點第4項第2款但書
    所定例外得予全筆出租之要件，甲○○為使辛○○得以順利租得
    上開國有土地以供整體利用，竟基於對主管之事務，明知違
    背前述對多數不特定人民就一般事項所作對外發生法律效果
    之規定，直接圖其他私人（辛○○）不法利益之犯意，裁示無
    庸再指派勘測課人員前去現場勘查，並指示子○○直接辦理核
    准本案506地號國有土地申租案，子○○礙於甲○○就本案506地
    號國有土地申購案具核定與否之權責，受行政一體、上命下
    從之拘束，遂承甲○○之指示（無證據證明其與甲○○就圖利犯
    行有犯意聯絡），就辛○○申請承租範圍中，以現況使用部分
    （面積約4,572平方公尺，含附表所示E部分土地）符合該作
    業程序第15點第4項第2款但書之例外規定為由，擬辦按現況
    使用面積之全部予以核租之簽核表，並逐級呈核予不知情之
    管理課股長辰○○、專員巳○○、秘書寅○○核閱，最終由甲○○批
    示核定本案506地號國有土地申租案，北區辦事處遂於88年1
    月11日與辛○○簽訂國有基地租賃契約，以出租約計面積4,57
    2平方公尺之方式，將臺北市○○段0○段000地號國有土地出租
    部分（包括如附表A2、B、C部分土地，及不得例外出租之如
    附表所示E部分土地)予辛○○。甲○○以此方式圖得辛○○自87年
    11月1日起至90年12月31日止(共38個月)，得以每月租金新
    臺幣（下同）2,425.5元〈計算式：（22860/4572）×485.1＝2
    425.5〉承租附表所示E部分國有土地之不法利益，總計92,16
    9元〈計算式：2425.5×38＝92,169〉。
三、案經法務部調查局臺北市調查處報告暨臺灣士林地方檢察署
    檢察官自動檢舉偵查起訴及移送併辦。　　
    理  由
甲、有罪部分（即被告甲○○違法核定出租含附表所示506地號國
    有土地之E部分予辛○○部分）：
壹、程序部分：
一、被告甲○○及其辯護人雖爭執證人辛○○、李朝盛、戌○○、丑○○
    、子○○、寅○○、癸○○、壬○○、巳○○、卯○○、辰○○、許國賢、
    申○○、江靜福、丁○○、午○○、未○○、曾叔芬、謝安翔、余鴻
    儒、賴昭妃、莊翠雲、李盛全、蔡添銘、謝文華等人於接受
    市調處人員詢問時所為陳述之證據能力，惟本院不引用上開
    證人等於調詢時筆錄作為認定被告甲○○有罪之證據，故無庸
    贅述該證據之證據能力，合先說明。
二、證人辛○○於另案以被告身分接受檢察官偵訊時所為陳述，有
    證據能力：
　㈠按共同被告或共犯對被告之案件而言，仍為被告以外之人，
    本質上屬於證人，證人依法應具結而未具結者，其證言不得
    作為證據，固為司法院釋字第582號解釋在案，及刑事訴訟
    法第158條之3所明定。惟被告與證人在訴訟法上受保障之程
    度迥異，被告受無罪推定、緘默權、不自證己罪等權利之保
    障，在共犯案件，法官、檢察官或以被告身分傳喚調查，較
    符合正當法律程序之要求。而共犯案情，時相牽連，於訊問
    共同被告時，多有觸及其他被告之情形，此時其他被告或未
    正式起訴、分案，或案情尚待釐清，不能要求法官、檢察官
    以證人身分，命具結而為訊問，只能踐行訊問（共同）被告
    程序。迨他被告之案件偵審中，共同被告可能為不同陳述，
    為求發現真實，及本訴訟資料越豐富越有利事實之認定，此
    先前之共同被告在法官前，或偵查中向檢察官未經具結之陳
    述，如與渠等與審判中所述不符，又攸關證明犯罪存否之關
    鍵，而具特別可信之情形，自有採為認定依據之必要；且共
    同被告、共同正犯等被告以外之人，在偵查中未經具結之陳
    述，依通常情形，其信用性仍遠高於在檢察事務官、司法警
    察官、司法警察調查中所為之陳述，衡諸其等於檢察事務官
    、司法警察官、司法警察調查中所為之陳述，均無須具結，
    卻於具有「特信性」、「必要性」時，依刑事訴訟法第159
    條之2、第159條之3規定即得為證據，若謂該偵、審中未經
    具結之陳述，一概無證據能力，無異反而不如警詢等之陳述
    ，顯然失衡。因此，共同被告、共同正犯等被告以外之人於
    偵查、法院另案審理中未經具結所為之陳述，如與檢察事務
    官、司法警察官、司法警察調查中陳述同具有「特信性」、
    「必要性」時，依「舉輕以明重」原則，本於刑事訴訟法第
    159條之2、第159條之3之同一法理，例外認為有證據能力，
    以彌補法律規定之不足，俾應實務需要，方符立法本旨，此
    有最高法院102年度第13次刑事庭會議決議可資參照。
  ㈡查證人即另案被告辛○○於偵查中以被告身分所為之陳述，雖
    未具結，然其既係以被告身分接受訊問，縱未命其具結，純
    屬檢察官調查證據職權之適法行使，當無違法可言；再參酌
    證人即另案被告辛○○於檢察官偵查中，以被告身分就攸關本
    案犯罪成立與否之重要事項均詳予說明，無從以其他證據取
    代，實為證明被告甲○○上開犯罪事實存否所必要；於原審審
    理中以證人身分具結後而為交互詰問，給予被告甲○○及其辯
    護人詰問之機會（見原審卷5第24至65頁），復經原審、本
    院前審審理時提示證人辛○○於偵查中以被告身分所為陳述（
    筆錄）並告以要旨，供檢察官、被告甲○○及其辯護人表示意
    見、辯論，對被告甲○○於刑事程序上防禦之訴訟基本權，已
    獲充分保障；佐以被告甲○○及其辯護人就證人辛○○為上開供
    述時之外在環境有何顯不可信或有何違法取證之情狀，並未
    提出相當程度之釋明，僅空泛指摘證人辛○○未經具結云云，
    參以被告以外之人在檢察事務官、司法警察官、司法警察中
    之陳述，依刑事訴訟法第159條之2規定，尚能取得證據能力
    ，舉輕以明重，證人辛○○另案偵查中向檢察官以被告身分所
    為之陳述，均應賦與證據能力，而得作為本案判斷之依據。
三、證人辛○○於偵查中之證言，有證據能力：
  ㈠按刑事訴訟法第159條之1第2項規定：「被告以外之人於偵查
    中向檢察官所為之陳述，除顯有不可信之情況者外，得為證
    據。」已揭示被告以外之人於偵查中向檢察官所為之陳述，
    原則上有證據能力，僅於顯有不可信之情況者，始例外否定
    其得為證據。揆其立法理由乃謂現階段檢察官實施刑事訴訟
    程序，多能遵守法律規定，無違法取供之虞，故原則上賦予
    其偵訊筆錄之證據能力，僅於顯有不可信之情況，始例外否
    定其證據適格。是被告如未主張並釋明顯有不可信之情況時
    ，檢察官自無須再就該無例外情形為舉證，法院亦無庸在判
    決中說明無例外情形存在之必要。換言之，法院僅在被告主
    張並釋明有「不可信之情況」時，始應就有無該例外情形，
    為調查審認。依上所述，被告以外之人在檢察官偵查中依法
    具結所為之陳述，除顯有不可信之情況者外，於審判中依刑
    事訴訟法第165條第1項規定合法調查者，即得為證據（最高
    法院102年度台上字第2783號判決意旨參照）。
　㈡證人辛○○於偵查中向檢察官所為之證述，係依據其親身知覺
    、體驗之事實，在檢察官面前為完整、連續陳述，並業經依
    法具結在案，且被告甲○○及其辯護人均未提出具有顯不可信
    之證據資料，而本院依卷內現存證據，亦查無顯不可信情況
    ，則其於檢察官偵查中所為證述，自有證據能力。證人辛○○
    於原審審理時均到庭具結作證，並經檢察官及被告甲○○及其
    辯護人行交互詰問，復經原審、本院審理時，提示上開筆錄
    並告以要旨供檢察官、被告甲○○及其辯護人表示意見，進而
    辯論，調查證據程序應屬完備，足資保障被告甲○○之反對詰
    問權，其於偵查中之證言自有證據能力。
四、本院援引之其他證據資料（包含供述證據、文書證據等），
    並無證據證明係公務員違背法定程序所取得。又檢察官、被
    告甲○○及其辯護人，於原審準備程序、審理時及本院準備程
    序、審理時，對原審及本院所提示之被告以外之人審判外之
    供述，包括供述證據、文書證據等證據，就證據能力均未表
    示爭執，且迄言詞辯論終結前並未聲明異議，亦無顯有不可
    信之情況與不得作為證據之情形，本院審酌上開證據資料製
    作時之情況，尚無違法不當及證明力明顯過低之瑕疵，認為
    以之作為證據應屬適當，是依刑事訴訟法第159條至第159條
    之5規定，本院所引用供述證據及文書證據均有證據能力。
    　　
貳、實體部分：
一、事實之認定：
    訊據上訴人即被告甲○○固坦承其於87年間至88年間擔任北區
    辦事處處長，證人辛○○於87年間申請承租506地號國有土地
    乙案，被告甲○○見承辦人子○○簽辦再至現場勘查之簽呈後，
    請北區辦事處秘書、股長、承辦人子○○至其辦公室開會，之
    後批准出租等情，惟矢口否認有何公務員對主管事務圖利犯
    行，辯稱：「伊於88年1月5日或6日曾請秘書、專員、股長
    及承辦人至伊辦公室會商，沒有做會議紀錄，會議結束後就
    照當初大家協商結果去辦理勘查、出租；依照大家會商的習
    慣，如果會議中有人不同意，會要求保留意見，就變成正式
    會議記錄；『國有非公用不動產租賃作業程序』第6條第1項規
    定由承辦人做書面審查，法令沒有規定要到現場勘查，如果
    要勘查，簽核的層級到課長，課長如果不願意負責，就呈報
    到處長決行，本件當初承辦人簽辦要現場勘查，但簽呈只有
    承辦人、專員蓋章，課長以上的人都沒有蓋章，表示課長他
    們沒有同意要現場勘查；本案506地號國有土地申租案已符
    合87年12月18日國產局臺財產局管字第87028685號函修正發
    布之『國有非公用不動產租賃作業程序』第15點第4項第2款但
    書規定，得以例外就勘查所得使用之土地全體出租，且87年
    年初，原地上物所有權人申租時，也是照這個面積全部出租
    ，伊認為符合上開規定才批示核准出租，洵無公務員對主管
    事務圖利犯行。」云云。經查：
  ㈠被告甲○○自80年1月1日起任職於國產局，迄86年1月24日至88
    年10月17日擔任國產局北區辦事處處長，負責綜理北區辦事
    處所有業務，就所轄範圍之國有非公用不動產（含土地、建
    築改良物）租賃、讓售等業務，具有核定與否之權限等事實
    ，業據被告甲○○於調詢、偵查及原審時供承在卷（見他字卷
    7第251、275頁；原審卷1第70、228頁），並有財政部國有
    財產署107年9月10日台財產署人字第10710007050號函暨檢
    附任職經歷一覽表在卷可憑（見上訴卷1第368、370頁）。
    是被告甲○○於擔任北區辦事處處長期間，屬依法令服務於國
    家所屬機關而具有法定職務權限之公務員無訛。
　㈡辛○○於87年間向陳逸雄購買30097號、30098號建物（座落於5
    06地號國有土地），位於陽明山國家公園範圍內，且非屬都
    市計畫範圍內，範圍包含一般管制區及特別景觀區，並委由
    不知情之王清港於87年10月12日向北區辦事處申請承租臺北
    市○○區○○段0○段000地號國有非公用土地（總面積約10,000.
    7平方公尺，如附表所示），經北區辦事處受理後，先派由
    該處勘測課人員癸○○於87年10月19日至現場進行勘查，並於
    「國有土地勘（清）查表」（勘查日期為87年10月19日）及
    所附「國有土地勘（清）查表-使用現況略圖」上記載勘查
    結果為：該土地上共有A、B、C、D、E、F 等6棟建築物，其
    中E棟為泉源路82號門牌，A、B、C、D、F 棟為泉源路77號
    門牌，82號門牌未在E棟建物上，現場亦未見77號門牌，使
    用面積共計4,572平方公尺等內容，且將勘查結果回報北區
    辦事處管理課，分由時任北區辦事處管理課課員子○○承辦，
    子○○依上開勘查結果，擬辦同意出租，而於88年1月8日在「
    國有非公用房屋/土地出租簽核表（列印日期為88年1月8日
    ）」上記載：本案土地使用面積達4,572平方公尺，已逾「
    國有非公用不動產租賃作業程序」第15點第3項承租面積之
    限制，惟尚符合「國有非公用不動產租賃作業程序」第15點
    第4項第2款但書之例外規定，擬出租全部使用面積等內容，
    擬辦按現況使用之約計面積出租，並將前開簽核表逐層呈請
    該處管理課股長辰○○、專員巳○○、秘書寅○○審核後，由被告
    甲○○於同日批示核定准予出租，又本案506地號國有土地申
    租案經核准後，北區辦事處與證人辛○○於88年1月11日簽訂8
    8年國基租字第3號國有地租賃契約(租約類別：基地出租、
    基地面積4,572平方公尺《以約計面積出租》、租約自87年11
    月1日起至90年12月31日止、每月租金22,860元)，辛○○因此
    得以承租如附表所示之506地號國有土地(包括如附表A2、B
    、C、E等部分土地)等情，業據被告甲○○於偵查中及原審審
    理時供述在卷（見他字卷7第276、279至281頁；原審卷1第2
    25頁背面至228頁），核與證人辛○○於偵查時結證情節相符
    （見他字卷10第60、61頁），並經證人癸○○、壬○○、子○○、
    辰○○、寅○○、巳○○於原審審理時結證屬實（見原審卷2第102
    、103、107、120、121、133、136、298至300、305至307、
    311至314、316、319至325頁，原審卷3第17、18、22至24、
    37至39、153至161、170頁；原審卷4第81至85頁），且有臺
    北市政府都市發展局102年10月4日北市都規字第1023827000
    0號函、88市基字第3 號國有土地出租案卷宗所附87年10月1
    2日切結書、87年10月8日506地號土地登記謄本、申請書及
    委託書、北區辦事處申請出租案收件收據、現場照片、「國
    有土地勘（清）查表」（勘查日期為87年10月19日）及所附
    「國有土地勘（清）查表-使用現況略圖」、作業時間流程
    表、30098號建物圖、87年12月28日證人辛○○所檢附之說明
    書及照片2張、證人子○○之簽文影本、列印日期為88年1月5
    日之「國有非公用房屋/ 土地出租簽核表」（下稱「88年1
    月5日出租簽核表」）、列印日期為88年1月8日之「國有非
    公用房屋/ 土地出租簽核表」（下稱「88年1月8日出租簽核
    表」）、88年1月11日台財產北管字第88000863號函及函稿
    、變更記事、國有基地租賃契約書、「國有非公用不動產租
    賃作業程序」等在卷可憑（見他字卷6第16至20頁、他字卷1
    0第29至59頁、他字卷13第80至86頁、他字卷27全卷、原審
    卷2第5頁）。是辛○○向北區辦事處申請承租506地號國有土
    地，經勘查結果，其實際使用面積約計4,572平方公尺，已
    逾「國有非公用不動產租賃作業程序」第15點第3項規定之
    面積限制；惟經北區辦事處審核後，認超過部分合於「國有
    非公用不動產租賃作業程序」第15點第4項第2款但書規定，
    而以約計面積方式准予出租辛○○現使用之全部面積4,572平
    方公尺；又本案506地號國有土地申租案經核准出租之約計
    面積，即為北區辦事處勘測課人員癸○○至506地號國有土地
    現場勘查所得之申請人使用範圍，約如附表所示A2、C、B 
    及E部分之合計面積等情，業據證人子○○於原審審理時證述
    明確（見原審卷2第306頁），並有「國有土地勘（清）查表
    」（勘查日期為87年10月19日）及所附「國有土地勘（清）
    查表-使用現況略圖」、國有基地租賃契約書、地籍圖、證
    人辛○○申請分割函及所檢附土地分割建議參考圖等在卷可佐
    （見他字卷6第8頁；他字卷10第57頁背面至59頁；他字卷27
    第38頁背面、39、59、75至77頁），此部分足信為真實。
　㈢北區辦事處受理辛○○就本案506地號國有土地申租案後，因依
    勘測課製作之「國有土地勘（清）查表」（勘查日期為87年
    10月19日）及所附「國有土地勘（清）查表-使用現況略圖
    」記載現場使用狀況，認申請承租之範圍、面積遠超過「國
    有非公用不動產租賃作業程序」第15點第3項規定之承租範
    圍上限，且是否屬「國有非公用不動產租賃作業程序」第15
    點第4項第2款但書例外得以全筆承租之情形尚待釐清，承辦
    人子○○曾於87年12月31日簽請指派勘測課會同前往現場勘查
    、確認現場使用情況，並函請申租人到場指界使用範圍，惟
    未獲簽准，被告甲○○於88年1月5日指示子○○不需再度至現場
    會勘，逕行擬辦出租事宜，子○○遂依其指示以原「國有土地
    勘（清）查表」（勘查日期為87年10月19日）及所附「國有
    土地勘（清）查表-使用現況略圖」所認定之使用範圍簽請
    以約計面積之方式核准出租予辛○○：
　1.證人子○○經指派辦理本案506地號國有土地申租案後，依勘
    測課製作之「國有土地勘（清）查表」（勘查日期為87年10
    月19日）及所附「國有土地勘（清）查表-使用現況略圖」
    記載現場使用狀況，認證人辛○○申請承租之範圍、面積遠超
    過「國有非公用不動產租賃作業程序」第15點第3項規定之
    承租範圍上限，且是否屬「國有非公用不動產租賃作業程序
    」第15點第4項第2款但書例外得以全筆承租之情形尚待釐清
    ，遂於87年12月31日、88年1月4日簽請會同勘測課再至現場
    勘查確認是否屬「國有非公用不動產租賃作業程序」第15點
    第4項第2款但書之例外得以出租之情形等事實，業據證人子
    ○○於原審審理時證述明確（見原審卷2第304至316 頁），且
    有證人子○○書寫之便條（87年12月31日）及簽呈（88年1月4
    日）在卷可憑（見他字卷7第57、60頁；他字卷27第52頁）
    ，則證人子○○於負責辦理本案506地號國有土地申租案時，
    確曾以簽呈表示應會同勘測課人員再度至現場勘查必要，可
    以認定。
　2.子○○於88年1月4日將請求會同勘測課人員前往現場勘查之簽
    稿，經專員巳○○審核後，併陳予被告甲○○，被告甲○○指示子
    ○○無庸再行勘查，並召集子○○、巳○○等人到其辦公室協商後
    ，指示子○○逕依原「國有土地勘（清）查表」（勘查日期為
    87年10月19日）及所附「國有土地勘（清）查表-使用現況
    略圖」核准出租：
　⑴證人子○○於原審審理時證稱：「伊於88年1月4日簽請勘測課
    再度至現場勘查，因為伊未經手過如此大面積的國有土地出
    租案，希望勘測課幫忙認定使用範圍，後來甲○○以便條指示
    伊不用再去現場勘查，也不用分割，並召集伊、股長辰○○、
    專員巳○○及秘書寅○○到處長辦公室開會，指示本案土地係整
    體使用範圍，要我們直接依原來製作之『國有土地勘（清）
    查表』之實際使用範圍辦理出租；伊就依據甲○○下達的便條
    內容撰寫簽核表，經過長官修改，就重新謄寫88年1月8日簽
    核表呈報簽核；因為甲○○已經找我們協調過了，大家同意出
    租，就沒有留下前後矛盾的東西。」等語（見原審卷2第312
    、313、315、319至322頁），參以證人子○○僅為本案506地
    號國有土地申租案之實際承辦人，並擬辦簽准同意出租全部
    使用面積，復於原審審理時，經以證人具結程序擔保所述屬
    實，實無刻意捏造前開情節以誣陷被告甲○○而使己身涉有偽
    證罪責風險之動機及必要，其證言應堪採信。又證人癸○○於
    原審審理時結證稱：「本案506地號國有土地申租案，只有
    去現場勘查1次，子○○的簽呈上沒有蓋伊的章，代表沒有經
    過伊。」等語（見原審卷2第123、124、128頁），被告甲○○
    亦自承當時曾請證人子○○、股長、專員等人一同至其辦公室
    討論等語（見原審卷1第70頁），足以佐證證人子○○前開證
    言，足以採信，可見被告甲○○前開召集相關之人員開會，非
    僅是單純討論，其對於特定個案之指示甚為明確，則其辯稱
    其與辛○○並不熟識，係依協調結果指示云云，顯與客觀事實
    不符，不足採信，至被告甲○○是否與證人辛○○熟識，並無礙
    認定被告有罪之認定。
　⑵至證人辰○○、巳○○於原審審理時雖證稱：「對子○○所說被告
    甲○○在88年1月5、6日有將簽請勘測課再度勘查的簽呈退回
    ，並將伊、子○○、巳○○等人叫到處長辦公室，指示不用再到
    現場勘查，直接核辦出租的這件事，已經沒有印象。」等語
    （見原審卷3第158頁、卷4第85頁），然人之記憶本有侷限
    性，常隨時間之經過而有所遺忘或缺漏，證人辰○○、巳○○係
    分別於106年6月21日、9月27日於原審審理時到庭證述，距
    離88年1月5日、6日之時間已逾18年之久，其等記憶極可能
    因時間流逝而漸趨模糊，尚難以證人辰○○、巳○○所為不確定
    證述，即推論證人子○○前開所為證述係屬不實，而為有利被
    告甲○○之認定。
　3.被告甲○○之辯護人另主張證人子○○呈核「88年1月8日出租簽
    核表」前，曾於88年1月5日呈核過「88年1月5日出租簽核表
    」，若被告甲○○曾以便條紙指示證人子○○如何簽辦，證人子
    ○○所為「88年1月5日出租簽核表」為何如此簡略、用語明顯
    與規定不符，且證人子○○未能提出便條紙佐證，足認子○○所
    為證述不足採信云云。惟證人子○○因認本案506地號國有土
    地申租案最後仍需由時任北區辦事處處長之被告甲○○批示核
    定，且無明確違背法令規定之情形，因而聽從被告甲○○之指
    示擬辦，且未將載有被告甲○○指示內容之便條紙保留等情，
    業據其證述如前，而本案檢察官於102年11月間獲報進行偵
    辦，距前述被告甲○○指示證人子○○之時（即88年1月初），
    已逾13年之久，證人子○○未保留該便條紙，亦屬常見，尚難
    以此遽認其證述內容全然不可採信。又證人子○○製作之「88
    年1月5日出租簽核表」，因經上級長官修正後重新謄寫，要
    與其所證述受被告甲○○指示等情是否不實，並無關連；況證
    人子○○原即認本案506地號國有土地申租案是否符合「國有
    非公用不動產租賃作業程序」第15點第4項第2款但書尚待確
    認，而有再度至現場勘查之必要，而簽請再度至現場勘查等
    情，業如前述，是其於「88年1月5日出租簽核表」所載內容
    ，並未切中「國有非公用不動產租賃作業程序」第15點第4
    項但書規定之情形，反足見該出租簽核表所載內容，確非出
    於證人子○○之原始意見，益徵證人子○○前開所述，並非虛妄
    。被告甲○○之辯護人前開辯護意旨，自難作為對被告甲○○有
    利之認定。　
　4.由1.至3.可知，北區辦事處受理本案506地號國有土地申租
    案後，本未獲簽准，係因被告甲○○於88年1月5日指示承辦人
    子○○不需再度至現場會勘，逕行擬辦出租事宜，子○○始依被
    告甲○○之指示，以原「國有土地勘（清）查表」（勘查日期
    為87年10月19日）及所附「國有土地勘（清）查表-使用現
    況略圖」所認定之使用範圍簽請以約計面積之方式核准出租
    予辛○○無訛。
　㈣被告甲○○違法核定出租含附表所示506地號國有土地之E部分
    予辛○○：
　1.按「非公用財產類之不動產，合於左列各款規定之一者，得
    予出租：一、原有租賃期限屆滿，未逾6個月者。二、本法
    施行前已實際使用，其使用之始為善意並願繳清歷年使用補
    償金者」，81年4月6日修正之國有財產法第42條第1項定有
    明文。次按「每一承租人之承租面積總和，在都市計畫內最
    高以10公畝為限；在都市計畫外最高以10公畝為限。超過最
    高面積之部分，依左列方式處理：㈠分割後如無法單獨使用
    者，得全筆出租；㈡分割後如可單獨使用者，應分割保留。
    但地形位置或使用情況特殊，不宜分割或分割收回後無立即
    處理價值、在管理上有困難者，得全筆出租」，「國有非公
    用不動產租賃作業程序」第15點第4項亦定有明文。
　2.證人巳○○於原審審理時證稱：「早年每件國有不動產申租案
    都要辦理地籍分割，後來80年間因為申租案件量越來越大，
    分割經費不足，有些案件就由勘查人員計算使用面積後，以
    約計面積的方式辦理出租；就伊認知，本條文所指『分割』，
    是延續以往的作業方式，將申租人的申租範圍辦理分割，但
    『國有非公用不動產租賃作業程序』第15點第4項第2款但書要
    表達是使用範圍超過10公畝限制，但僅出租10公畝，剩餘的
    部分無法單獨使用，或是使用情況特殊、管理有困難，即可
    依照占用人的使用範圍辦理全部出租，不受面積限制，以免
    影響土地整體應用的考量，這邊不應著重於分割之文字。」
    等語（見原審卷4第72、73頁），質之被告甲○○亦供稱：「『
    國有非公用不動產租賃作業程序』第15點第4項第2款但書中
    所稱『全筆出租』，是說就勘查所得到的使用範圍全筆出租，
    也就是符合但書的例外規定時，就是全筆出租，本條文所稱
    不予分割，並非在地籍管理上不加以分割。」等語（見原審
    卷3第172、173頁）。足認「國有非公用不動產租賃作業程
    序」第15點第4項所指承租面積總和及超過最高面積部分，
    依據該時之國有財產法第42條規定，應係指「實際使用之面
    積」而言，而申請人申請承租之面積範圍，雖大於「租賃作
    業程序」第15點第3項所定面積限制，若可認申請人之實際
    使用範圍，合於「國有非公用不動產租賃作業程序」第15點
    第4項第2款但書所稱「但地形位置或使用情況特殊，不宜分
    割或分割收回後無立即處理價值、在管理上有困難者」之例
    外規定，即得就申請人之實際使用範圍全部（全筆）辦理出
    租。易言之，若實際使用之土地範圍，不合於「國有非公用
    不動產租賃作業程序」第15點第4項第2款但書之例外規定，
    就超出面積限制部分即不得一併辦理出租。
  3.證人辛○○委由王清港所提出之本案506地號國有土地申租案
    ，係申請承租整筆506地號土地（約10,000.7平方公尺），
    且經北區辦事處勘測課人員至現場勘查結果，認證人辛○○實
    際使用範圍之面積合計約4,572平方公尺等情，業經本院認
    定如前，則證人辛○○申請承租範圍實已超過「國有非公用不
    動產租賃作業程序」第15點第3項所定20公畝之面積限制，
    揆諸上開說明，就超出面積限制部分，自需合於「國有非公
    用不動產租賃作業程序」第15點第4項第2款但書規定之情形
    ，始得一併整體出租。至證人子○○於「88年1 月8日出租簽
    核表」之擬辦內容記載「五、本案土地使用面積達4,572平
    方公尺，已逾都市計劃內土地承租面積最高10公畝（1,000
    平方公尺）之限制」等內容（見他字卷7第61頁），或係誤
    載、誤認本案506地號國有土地座落在都市計畫範圍內，惟
    本案506地號國有土地申租案之「勘（清）查表」及附圖（
    見他字卷7第33、34頁）業已認定證人辛○○實際使用範圍，
    可認其使用範圍確已逾「國有非公用不動產租賃作業程序」
    第15點第3項所定都市計劃外者最高以20公畝為限之限制，
    是縱認證人子○○前開簽呈內容有所誤載或誤認，亦無礙於本
    院之認定。
  4.本案506地號國有土地申租案中如附表所示E部分土地，不符
    合「國有非公用不動產租賃作業程序」第15點第4項第2款但
    書規定「地形位置或使用情況特殊，不宜分割或分割收回後
    無立即處理價值、在管理上有困難」之例外情形：
　⑴依證人即時任北區辦事處勘測課課員癸○○於87年10月19日現
    場勘測所製作之原「國有土地勘（清）查表」及所附「國有
    土地勘（清）查表-使用現況略圖」所載（見他字卷27第38
    頁），本案506地號國有土地總面積為10,000.7平方公尺，
    而申請人辛○○實際使用範圍中，建物面積共約1,174方公尺
    、現有道路及空地面積則共約為3,398平方公尺，且附表所
    示A2、B、C部分土地上均有建築物，該等建築物所座落基地
    範圍外之部分空地，或屬建物對外通道，或屬建物間之畸零
    土地，足認若不予出租，則主管機關於管理上顯有困難，自
    有與建築物併同使用，而不宜分割之情形。
　⑵本案506地號國有土地如附表所示E部分土地，對照北區辦事
    處勘測課於88年3月4日提出分割請示單暨後附地籍分割略圖
    、分割建議參考圖（見他字卷27第81頁），如附表所示E部
    分土地面積約485.1平方公尺（面積：6.6公尺x73.5公尺＝48
    5.1平方公尺）。依上開「國有土地勘（清）查表」及所附
    「國有土地勘（清）查表-使用現況略圖」，雖為現有通道
    ，但附表所示B部分土地臨近陽投公路，已有大門可資出入
    等情，有證人辛○○於88年1月14日提出分割申請時所附具土
    地分割建議參考圖在卷可憑（見他字卷27第59、76、77頁）
    ，則就附表E部分所示土地，既無建築物座落於其上，且申
    請人辛○○現有建物已可由附表所示B部分所示土地出入，依
    該土地之具體使用情形、地形位置，難認有何不宜分割、分
    割收回後無立即處理價值、在管理上有困難等情形，而需併
    同出租之必要。
　⑶本案506地號國有土地申租案經被告甲○○核定辦理出租，證人
    辛○○甫於88年1月11日與北區辦事處簽訂國有基地租賃契約
    ，旋於88年1月18日檢具分割申請書（撰狀日期為88年1月14
    日）及土地分割建議參考圖向北區辦事處申請分割其所承租
    之如附表所示土地等情，有前開申請書及土地分割建議參考
    圖在卷可憑（見他字卷27第59、76、77頁），而證人辛○○於
    偵查中結證稱：「分割是為了恢復原有使用，該處有工廠也
    有住家，也有溫泉澡堂，一處是河邊、一處是水塔，另一個
    申請分割之原因是出入口相隔約200公尺」等語（見他字卷1
    0第61頁），足認附表所示A2、B及C部分土地，均可透過附
    表所示B部分土地上臨近陽投公路之大門出入，顯無與附表
    所示E部分土地合併使用之必要。
　⑷雖證人巳○○於原審審理時證稱：「從原『國有土地勘（清）查
    表』及所附『國有土地勘（清）查表-使用現況略圖』來看，50
    6地號與505地號、506之1地號土地中間有木板圍籬、駁坎，
    懸掛82號門牌處有入口，出入口應該是從懸掛82號門牌處進
    入，沿著506地號與506之1地號旁邊之道路進入，A棟房屋旁
    邊有馬路，進入C棟房屋與F棟房屋，要從A棟房屋旁的道路
    進出，藉由這些通道做串聯。」等語（見原審卷4第97、98
    頁），證人寅○○亦於原審審理時證稱：「由『勘（清）查表』
    可以看出506地號土地左側有懸掛82號門牌，當初是把走道
    也納入考量。」等語（見原審卷四第16頁）。是證人巳○○、
    寅○○係考量附表所示E部分與A1部分間有駁坎相隔，且因82
    號門牌懸掛於附表所示E部分土地臨陽投公路處，認有以附
    表所示E部分土地作為通道之必要，然附表所示A2部分土地
    上建物，已可由附表所示B部分土地之大門出入，且門牌號
    碼臺北市○○區○○路00號房屋（即他字卷27第38頁之「國有土
    地勘（清）查表」及所附「國有土地勘（清）查表-使用現
    況略圖」所指「E棟房屋」），係位於附表所示C部分土地，
    且已久廢而無人居住，則其門牌縱懸掛於附表所示E部分土
    地，亦難認附表所示E部分土地有與該棟建物一併使用之必
    要，至為明確。是證人巳○○、寅○○前開所為證述，亦難採為
    有利被告甲○○認定之依據。
　5.按對於主管或監督之事務，明知違背法律、法律授權之法規
    命令、職權命令、自治條例、自治規則、委辦規則或其他對
    多數不特定人民就一般事項所作對外發生法律效果之規定，
    直接或間接圖自己或其他私人不法利益，因而獲得利益者，
    處5年以上有期徒刑，得併科新臺幣3,000萬元以下罰金，98
    年4月22日修正之貪污治罪條例第6條第1項第4款定有明文（
    被告甲○○為前開行為後，貪污治罪條例第6條第1項已有修正
    ，惟經新舊法比較之結果，以98年4月22日修正後即現行貪
    污治罪條例第6條第1項第4款之規定，對被告甲○○最為有利
    ，故此處即援引現行貪污治罪條例之規定，此部分詳見後述
    ），該規定已將「法令」之範圍明文化。該條文所稱「職權
    命令」，係行政機關依其法定職權，對多數不特定人民就一
    般事項所作抽象之對外發生法律效果之規定。圖利罪構成要
    件所違背之「法令」，固不及於行政程序法第159條所指「
    上級機關對下級機關，或長官對屬官，依其權限或職權為規
    範機關內部秩序及運作，所為非直接對外發生法規範效力之
    一般、抽象規定」之「行政規則」，但為協助下級機關或屬
    官統一解釋法令、認定事實、行使裁量權，甚至彌補法律之
    闕漏不足或具體化抽象法律規範內容以利執行等事項，所頒
    訂之解釋性、補充性、具體性規定與裁量基準，雖以下級機
    關、屬官為規範對象，但因行政機關執行、適用之結果，亦
    影響人民之權利，而實質上發生對外之法律效果，其有違反
    者，對於法律所保護之社會或個人法益，不無侵害，應認屬
    於「對多數不特定人民就一般事項所作對外發生法律效果之
    規定」（最高法院103年度台上字第2753號判決要旨參照）
    。是行政規則雖以下級機關、屬官為規範對象，但因行政機
    關上行下效執行、適用結果，除對行政機關內部產生一定拘
    束力，進而間接影響多數不特定人民之權利，發生實質的對
    外之法律效果，此種現象即為學理上「行政規則外部化效力
    」，揆諸前揭修法理由及最高法院判決意旨，貪污治罪條例
    第6條第1項第4款所稱法令，自包含具有外部化效力之行政
    規則在內。另「行政行為應受法律及一般法律原則之拘束」
    、「行政行為，非有正當理由，不得為差別待遇」、「行政
    行為，應以誠實信用之方法為之，並應保護人民正當合理之
    信賴」、「行政機關行使裁量權，不得逾越法定之裁量範圍
    ，並應符合法規授權之目的」、「逾越權限或濫用權力之行
    政處分，以違法論」，行政程序法第4、6、8、10條及行政
    訴訟法第4條第2項分別定有明文。而行政機關行使裁量權，
    不得逾越法定之裁量範圍，並應符合法規授權之目的，其過
    程不符合法律授權之目的者，為濫用權力之行政處分，以違
    法論。又行政裁量權乃行政便宜原則之展現，因應行政事務
    多元化之彈性需求，賦予公務員自由判斷餘地之空間；公務
    員於授權範圍內為裁量，因裁量不當而未具違法性時，僅須
    依其情節論究其行政責任，然若故意濫用其裁量，圖取自己
    或其他私人不法利益，因而獲得利益，該裁量行為即該當於
    犯罪構成要件，具有可罰性。而所謂裁量之濫用，係指裁量
    之行使，抵觸授權之目的，或裁量時，為追求不當目的，或
    攙雜與事件無關之動機或因素，故應構成違法（最高法院10
    3年度台上字第757號判決意旨參照）。
　  再按「國有非公用不動產租賃作業程序」係國產局為辦理國
    有非公用不動產租賃事宜，協助該局所屬各地區辦事處、分
    處依國有財產法第42條至第45條及同法施行細則第44條至第
    第46條規定辦理國有非公用不動產租賃事宜，特依同法施行
    細則第74條授權訂定之行政規則，於59年4月15日核定發布
    ，歷經64年7月18日、71年5月27日、75年10月29日、80年8
    月19日、87年5月6日修正等情，有「國有非公用不動產租賃
    作業程序」存卷可佐，並有財政部國有財產署102年11月26
    日台財產署管字第10200348830號函函覆在卷可佐（見他字
    卷17第6頁）。再「國有非公用不動產租賃作業程序」之規
    範內容，係屬行政機關（即國產局）依其職權執行法律，而
    就執行法律有關之細節性、技術性事項，具體訂定之準據規
    範，性質上乃上級機關（國產局）協助下級機關（各地區辦
    事處或分處）統一解釋法令、認定事實、行使裁量權，甚至
    彌補法律之闕漏不足或具體化抽象法律規範內容以利執行等
    事項，所頒訂之解釋性、補充性、具體性規定與裁量基準，
    雖係以下級機關為規範對象，但因行政機關執行、適用之結
    果，亦影響人民之權利，而實質上發生對外之法律效果，其
    有違反者，對於法律所保護之社會或個人法益，不無侵害，
    應認屬於對多數不特定人民就一般事項所作對外發生法律效
    果之規定。而「國有非公用不動產租賃作業程序」既為國產
    局審查是否同意出租國有非公用不動產（土地及建築改良物
    ）之準據，並以國產局所屬各地區辦事處、分處為規範對象
    ，則因執行適用之結果，將影響申請承租國有非公用土地、
    建築改良物之一般民眾之權利及財產上利益，而實質上發生
    對外之法律效果，自屬貪污治罪條例第6條第1項第4款構成
    要件所稱之「法令」。另「國有非公用不動產租賃作業程序
    」第15點第4項第2款但書所定「但地形位置或使用情況特殊
    ，不宜分割或分割收回後無立即處理價值、在管理上有困難
    者，得全筆出租」，則係賦予行政機關（國產局及所屬各地
    區辦事處、分處）於審核具體個案時，得依個案之具體情形
    ，於授權範圍內而為裁量。
　6.被告甲○○明知本案506地號如附表所示E部分土地，並不符合
    因地形位置或使用情形特殊而不宜分割之要件，不應准予承
    租，仍為使辛○○得以順利承租含有附表所示E部分土地之506
    地號國有土地之部分，逕行指示子○○准予出租：
　⑴證人丑○○於原審審理時證稱：「本案506地號國有土地申租案
    ，因為證人辛○○申租土地面積超出建物佔用面積達3倍之多
    ，伊認有疑義，應該慎重處理，所以案件擺在手上，後來被
    告甲○○在證人子○○簽請會勘後之某日，親自打電話問伊為何
    不簽出來，事後伊被當時國產局局長劉金標叫過去辦公室斥
    責。」等語（見原審卷3第17、18頁），顯見被告甲○○使本
    案506地號國有土地申租案通過審核之意欲甚為強烈，要與
    一般民眾申租案件處理有別，與常情有違，其所為顯有可疑
    。
　⑵證人子○○慮及本案506地號國有土地申租案之申租人現使用範
    圍達4,572平方公尺，已超過「國有非公用不動產租賃作業
    程序」第15點第4項所定20公畝（都市計畫外）之限制，為
    確認有無該項但書之例外情形，乃簽請會同勘測課再至現場
    勘查，惟被告甲○○逕行指示無庸再度勘查，並親自召集子○○
    、辰○○、巳○○、寅○○等人開會協商後，指示子○○依原「國有
    土地勘（清）查表」及所附「國有土地勘（清）查表-使用
    現況略圖」辦理核准出租，其後更親自批示核定准予出租，
    而被告甲○○擔任北區辦事處處長期間，對於轄內國有非公用
    不動產之租賃業務，具有最終核定之權限，其明知「國有非
    公用不動產租賃作業程序」第15點第4項第2款但書，就超出
    承租面積總和限制之部分得否准予出租此等重要審查事項，
    已訂有明確審查標準，其自應依該規定「依實嚴審」，惟被
    告甲○○明知如附表所示E部分土地，依客觀事證，尚不符合
    因地形位置或使用情形特殊而不宜分割之要件，無從依前開
    例外規定准予承租，仍為使證人辛○○得以順利承租含有附表
    所示E部分土地之506地號國有土地之部分，逕行指示子○○准
    予出租，顯於行使裁量時，追求不當目的，或攙雜與事件無
    關之動機或因素，屬故意濫用主管審查國有非公用不動產出
    租事務之權力及損害國家利益之刑事不法行為，此情形與公
    務員在法令授權範圍內為行政行為時，仍有裁量權限，但因
    裁量不當或不符比例原則之行政違法或不當情形，顯然有別
    。
　7.按貪污治罪條例第6條第1項第4款所定圖利罪，其獲利之人
    雖不以公務員本人為限，尚兼及其他私人，但此私人，當指
    公務員違法圖使其人獲得利益之受益對象，於官民勾結之情
    形，通常即為該相與勾結之人民或其指定之人員，然此係自
    公家機關（構）之立場以作觀察，亦即公家機關（構）因公
    務員違法行事，遭受損害或喪失應得利益，而相對應之一方
    （公務員或上揭私人）則獲此利益（最高法院100年度台上
    字第5796號判決意旨參照）；此「不法利益」，係指一切足
    以使其本人或其他第三人（含自然人與法人）之財產增加經
    濟價值者，包括現實財物及其他一切有形、無形、積極、消
    極之財產利益而言（最高法院99年度台上字第597號、102 
    年度台上字第2166號刑事判決意旨參照）；又圖利罪必須行
    為與所圖其他私人之法利益間，有相當因果關係為必要，所
    謂相當因果關係指依客觀之立場做事後之審查，認有發生其
    結果之可能，即認有相當因果關係。本件被告甲○○前開行為
    ，使證人辛○○自87年11月1日至90年12月31日得承租本案506
    地號附表所示E部分土地，證人辛○○因此可就本案506地號國
    有土地為整體規劃、利用，自屬獲有財產上之不法利益無誤
    。
　8.經本院向財政部國有財產局北區分署函詢該署於88年1月11
    日與辛○○簽訂本案506地號國有土地租約之租金計算方式，
    經該署函覆：「依行政院82年4月23日台82財11152號函示及
    國有非公用不動產租賃作業程序第55條第1項規定，國有出
    租基地，以當期土地申報地價總額乘以百分之5計收租金。
    」等語，有該署110年4月19日台財產北租字第11080014720
    號函附卷可憑(見本院卷一第315至318頁)。固本件被告甲○○
    前開行為，使證人辛○○自87年11月1日至90年12月31日，得
    以每月租金2,425.5元〈計算式：（22860/4572）x485.1＝242
    5.5）〉承租附表所示E部分國有土地，證人辛○○因此可就本
    案506地號國有土地為整體規劃、利用，自屬獲有財產上之
    不法利益。且被告甲○○以此方式圖得證人辛○○自87年11月1
    日起至90年12月31日止，共38個月承租附表所示E部分國有
    土地之不法利益，總計為92,169元〈計算式：（2425.5×38＝9
    2,169)〉。
  ㈤綜上所述，被告甲○○明知「國有非公用不動產租賃作業程序
    」第15點第4項及其但書之規定，對於申請人申請承租面積
    超過該作業程序第15點第4項限制部分，應具體審查是否有
    但書所列「地形位置或使用情況特殊，不宜分割或分割收回
    後無立即處理價值、在管理上有困難者」之例外情形，且其
    明知如附表所示E部分國有土地，與前開例外規定並不相符
    ，竟違背該等規定，逕予指示承辦人子○○辦理准予出租事宜
    ，使證人辛○○得以獲得承租如附表所示E部分土地，足認被
    告甲○○前開所為，自屬對於主管事務明知違背法令之圖利行
    為無誤。
　㈥起訴書固主張被告甲○○圖利證人辛○○違法承租506地號國有土
    地（包括如附表A2、B、C、E部分土地)等語，然：
　1.公訴意旨主張：依「國有非公用不動產租賃作業程序」第4
    點第2項之規定，租用國有土地基地需提出地上房屋為59年3
     月27日前之建築證明文件，而依506地號國有土地之58年地
    形圖所示，該土地上建物面積總合僅約為917平方公尺，而
    「國有土地勘（清）查表」及所附「國有土地勘（清）查表
    - 使用現況略圖」所載建物面積為1,174平方公尺，兩者顯
    然不符，則證人辛○○申請承租506地號國有土地時，該土地
    上現況建築究否屬59年3月27日前即已存在之建築尚待確認
    ，被告甲○○明知有此爭議，竟未待釐清上開法律適用、現況
    與圖示面積不符等情，逕指示無庸再進行現場勘查，且直接
    辦理核租；而506地號國有土地上之建築物，於87年間遭查
    報違建，且證人辛○○未經申請許可擅自於506地號土地增建
    房屋面積廣達426平方公尺，已逾補照期限，係違建而應予
    拆除等語，並提出國有財產局台灣北區辦事處87年9月30日
    台財產北管第00000000號函、87年11月4日台財產北管第000
    0000號函、內政部營建署陽明山國家公園管理處書函為證（
    見原審卷4第42至49頁）。
　2.依「國有非公用不動產租賃作業程序」第4點規定：「原無
    租賃關係者，申請承租（以下簡稱申租）時，應填具申請書
    ，檢附身分證明文件、登記簿謄本，並視租賃標的檢附左列
    證明文件…㈡租用基地：1.地籍圖謄本。…3.該地上房屋係在
    國有財產法施行（59年3月27日）前建築之證明文件（以下
    證件任繳一種）⑴在該地上房屋設有本人或他人戶籍之戶籍
    謄本（公私法人承租者繳驗適當證件）。⑵房屋稅收據，或
    稅務機關課稅或免稅證明文件。⑶水電費收據或水廠、電力
    公司裝設水電證明文件。⑷當地縣市政府建管單位或鄉鎮市
    區公所核發之證明文件。⑸其他由政府機關或公營事業機關
    出具足資證明之文件…」，是依81年4月6日國有財產法第42
    條第1項規定承租基地者，確須提出地上房屋係在國有財產
    法施行（59年3月27日）前建築之證明文件，始足認合於前
    開國有財產法第42條第1項規定之要件。然證人辛○○提出本
    案506-3地號國有土地申租案時，業已提出上開30097號、30
    098號建物之所有權狀，且依該所有權狀所示，建物之建築
    完成日期均為55年3月19日，均座落於506地號國有土地上等
    情，有申請書、切結書、申請出租案收件收據、建物所有權
    狀在卷可憑（見他字卷27第27頁背面至32頁），堪認證人辛○○委託王清港申請承租506地號國有土地時，已依前開規定
    提出地上房屋係在國有財產法施行（59年3月27日）前建築
    之證明文件；又北區辦事處受理本案506地號土地申租案，
    經將30097號、30098號建物位置圖與58年之航測地形圖套繪
    結果，58年間506地號土地上建物總面積共約為917平方公尺
    等情，有證人子○○於87年12月24日便箋及證人癸○○於87年12
    月29日便箋及航測圖、58年現況地形圖在卷可憑（見他字卷
    7第53至56頁、他字卷14第219頁），是證人辛○○所有之地上
    建物（即30097號、30098號建物）確實在58年間即已存在，
    其申請承租506地號國有土地，堪認合於國有財產法及「國
    有非公用不動產租賃作業程序」規定。雖北區辦事處經派員
    至現場勘查結果，506地號土地上之建物總面積僅有1,174平
    方公尺等情，有「國有土地勘（清）查表」（勘查日期為87
    年10月19日）及所附「國有土地勘（清）查表-使用現況略
    圖」在卷可憑（見他字卷6第8頁；他字卷27第38、39頁），
    而將506地號土地上於87年間之建物面積，與58年間該土地
    上建物面積相互比對之結果，506 地號國有土地上之建物自
    58年起至87年間，確有增建、改建等情形，且證人丑○○於原
    審審理時亦證稱：「勘查員至現場勘查時，是依據現場建物
    之實際面積記載，勘查員所記載之建物面積並不一定是按照
    登記面積，因為可能有違章。」等語（見原審卷3第8頁），
    是公訴意旨質疑該地上建物是否合法，固屬有據，然506地
    號國有土地上之主體建物既於58年間即已存在，其後縱有違
    法增建或改建之情形，亦係該增建或改建之建物是否為合法
    建築物之問題，尚難推論本案506地號國有土地申租案之受
    理，業已違反前開「國有非公用不動產租賃作業程序」第4
    點規定，公訴意旨此部分所指，難認有據。
　3.58年1月27日修正公布國有財產法第42條第1項第2款規定，
    非公用財產類之不動產，合於財政部國有財產局成立前已實
    際使用，其使用之始為善意並無過失者，得申請租用。其後
    該條文於64年1月17日修正，放寬「實際使用」的時點延長
    至國有財產法施行日（即58年01月29日）之前，並且刪除「
    無過失」的要件；俟於89年1月12日再修正為「82年7月21日
    前已實際使用，並願繳清歷年使用補償金，得申請租用」，
    此次修法理由以「處理被占用不動產以出租與實際使用人最
    能符合現況避免訴訟排除，影響社會安定，滋生困擾，並將
    之納入正常管理及利民眾取得合法使用權源，並兼顧政府威
    信，故修正國有非公用不動產於82年7月21日（行政院訂頒
    公有土地經營及處理原則日期）前已實際使用，並願繳清歷
    年使用補償金者，得予出租；又為避免實務認定紛擾，刪除
    『其使用之始為善意』等文字」等語。是由國有財產法第42條
    第1項第2款之修訂歷程及修法意旨，可知立法者係考量國有
    非公用不動產被占用情況為數甚多，如一律依法訴請法院判
    決執行收回房地，勢將影響社會安定，滋生困擾，遂放寬逕
    予出租條件，以利民眾承租，使民眾的占用得取得合法權源
    ，納入正常管理，是該條款所稱的「實際使用」，並未限定
    係「有權使用」才可適用，反而本即係適用於無權占有之情
    形。又依北區辦事處與證人辛○○簽署之國有基地租賃契約書
    第6點約定：租賃基地上原有房屋如屬違章建築者，承租人
    不得因取得土地承租權而對抗政府之取締等內容，此有前開
    租賃契約書在卷可憑（見他字卷27第58頁），對照前開國有
    財產法第42條第1項第2款之修法歷程以觀，足認准予出租基
    地之目的，係為使民眾之占有取得合法權源，至其上建築物
    是否為違章建築，乃政府得否取締之問題，與是否得承租基
    地無涉。又依國有財產法施行細則、財政部依國有財產法第
    42條第4項授權訂定之「國有非公用不動產出租管理辦法」
    及國產局本於權責訂定之「國有非公用不動產租賃作業程序
    」等規定，均未限制承租人所有之建物需係合法建築物，「
    國有非公用不動產租賃作業程序」第4 點更規定申請人得提
    出房屋稅籍資料作為該地上房屋建築時間之證明文件，足認
    縱屬違章建築，對得否承租基地亦無影響，是公訴意旨前開
    所指，亦屬無據。
　4.原審檢察官論告時雖主張506地號土地位於陽明山國家公園
    範圍內，其土地使用分區為「一般管制區第三類使用地惟距
    陽投公路道路中央兩旁25公尺範圍內為特別景觀區」，是依
    國家公園法第1條、第8條第6項、第9項、第10項及「陽明山
    國家公園保護利用管制原則」及「修訂陽明山國家公園一般
    管制區土地使用分區管制要點」規定，該筆土地僅能為原土
    地型態之利用行為；而北區辦事處於81年間係以土地使用分
    區為「礦業用地」，將50地號土地出租予陳承澤，是506地
    號土地之原土地利用型態為礦業用地，被告甲○○配合證人辛○○之要求，將土地使用分區變更為基地承租之名目，違法將
    506地號出租予證人辛○○使用，業已違反上開國家公園法及
    「陽明山國家公園保護利用管制原則」及「修訂陽明山國家
    公園一般管制區土地使用分區管制要點」規定，而屬違背法
    令之圖利行為云云（見原審卷6第1至15、313頁），惟：
　⑴按國家公園區域內實施國家公園計畫所需要之公有土地，得
    依法申請撥用。前項區域內私有土地，在不妨礙國家公園計
    畫原則下，准予保留作原有之使用。國家公園法第9條定有
    明文。次按「一、為確保陽明山國家公園一般管制區（以下
    簡稱本管制區）內之土地合理使用，兼顧自然資源之保育，
    依國家公園法第14條第1項第1款及『陽明山國家公園保護利
    用管制規則』第6條第3款之規定，訂定本要點。二、本管制
    區內之土地使用，區分為左列四類：…㈢第三類使用地（管三
    ）：係指已有聚落發展或住戶零星分布，其環境應予維護改
    善之用地…。三、各類使用地之容許使用項目，其使用強度
    與限制如附表：使用地類別第三類使用地容許使用項目：1.
    申請新建農舍…3.原有合法建築物之整建：包括原有合法建
    築物拆除後之新建或增建、改建及修建，限就原建築基地內
    建造以一戶一棟為原則，但得為獨立或雙併建築（如同一基
    地內有同一門牌或同一棟建築物內，於本要點實施前已分戶
    達兩戶以上者，改建時最多僅能申請為雙併建築）。申請原
    有合法建築物整建者，每棟建築面積不得超過165平方公尺
    ，建蔽率不得超過百分之40，申請基地必需為一宗土地，且
    不得重複使用；申請雙併建築者，應以二棟以上之合法建築
    物共同提出申請，其建築面積及原有未拆除建築物之建築面
    積合計每戶不得超過165平方公尺，建蔽率不得超過百分之4
    0，申請基地必須為一宗土地，且不得重複使用…」，83年10
    月25日公布實施之「修訂陽明山國家公園一般管制區土地使
    用分區管制要點」第1點、第2點定有明文（見103年度偵字
    第6100號卷第21至23頁）。是由上開規定以觀，陽明山國家
    公園範圍內經劃分為一般管制區㈢之土地，仍准予保留作原
    有之使用，而容許原有合法建築物之重建。
　⑵證人辛○○係依國有財產法第42條規定申請承租基地，此有證
    人辛○○提出之申請書、前述「國有土地勘（清）查表」（勘
    查日期為87年10月19日）及所附「國有土地勘（清）查表-
    使用現況略圖、國有基地租賃契約書在卷可憑（見他字卷27
    第32、38、57、58頁）。是北區辦事處核准證人辛○○承租50
    6地號國有土地之部分土地時（範圍如附表所示），僅係同
    意證人辛○○承租其所有建物座落之基地，並未就證人辛○○承
    租該土地使用之用途加以審認，亦未就該土地原使用之用途
    予以變更，此觀國有基地租賃契約書第21點業已載明本案土
    地屬陽明山國家公園範圍內之土地，其使用應受國家公園法
    等相關規定之管制等內容可明（見他字卷27第57、58頁）。
    再依前述陽明山國家公園一般管制區土地使用分區管制要點
    第1點、第2點規定，可知陽明山國家公園範圍內一般管制區
    內土地，仍容許保留做原有使用及合法建築物之整建，是證
    人辛○○申請承租3007、3008號建物所在基地，亦難認與上開
    規定有違。公訴意旨認北區辦事處准予證人辛○○租用基地，
    已違反上開規定而涉有圖利犯行云云，尚有誤會。
　⑶至證人辛○○租用506地號國有土地之部分土地後，雖計畫開發
    該筆土地，並預計在該土地上進行溫泉休閒觀光產業之開發
    ，並對外經營溫泉行館等情，有北投土地開發案策略文件、
    北投溫泉購地經過文件（影本）在卷可佐（見他字卷22第1
    至22頁扣押物編號N-22、250至第253扣押物編號N-23-1），
    且其預計之使用用途顯與「陽明山國家公園保護利用管制原
    則」有違，亦有陽管處102年10月24日營陽企字第102000612
    1號函在卷可憑（見他字卷13第3頁），惟此係證人辛○○承租
    本案506地號國有土地後所為之利用行為是否合於法令規定
    之問題，尚難遽以推論北區辦事處於核准證人辛○○以租用基
    地之方式承租506地號國有土地之際，業已違反國家公園法
    等相關規定，附此敘明。
　5.由1.至4.可知，證人辛○○合法申請承租本案506地號國有土
    地如附表所示A2、B、C部分土地，因其上均有建築物，該等
    建築物所座落基地範圍外之部分空地，或屬建物對外通道，
    或屬建物間之畸零土地，足認若不予出租，則主管機關於管
    理上顯有困難，自有與建築物併同使用，而不宜分割之情形
    。至被告甲○○明知如附表所示E部分土地，並不符合因地形
    位置或使用情形特殊而不宜分割之要件，不應准予承租，逕
    予指示承辦人子○○辦理准予出租事宜，使證人辛○○得以獲得
    承租本案506地號國有土地如附表所示E部分，自屬對於主管
    事務明知違背法令之圖利行為。起訴書固主張被告甲○○圖利
    證人辛○○違法承租506地號國有土地（包括如附表A2、B、C
    、E部分土地)，然此屬起訴犯罪事實之減縮，本院逕說明如
    上，無庸贅論不另為無罪之諭知。
　㈦綜上所述，被告甲○○上開辯解，均屬事後卸責之詞，皆不足
    採。被告甲○○斯時身為國產局北區辦事處處長，綜理北區辦
    事處業務，就所轄範圍內國有非公用不動產租賃、讓售等業
    務，具有核定與否之權限，係依法令服務於國家所屬機關而
    具有法定職務權限之公務員，其對主管之國有土地申租事務
    ，明知違背屬對多數不特定人民就一般事項所作對外發生法
    律效果之「國有非公用不動產租賃作業程序」第15點第4項
    第2款但書規定，批核本案506地號國有土地申租案，圖使證
    人辛○○得自87年11月1日起至90年12月31日止，以每月租金2
    ,425.5元，承租附表所示E部分國有土地，以此方式圖得證
    人辛○○自87年11月1日起至90年12月31日止，共38個月承租
    附表所示E部分國有土地之不法利益，總計為92,169元之不
    法利益無訛。本件事證明確，被告甲○○公務員對主管之事務
    圖利犯行，洵堪認定，應依法論科。
二、論罪之說明：
  ㈠新舊法比較：
  1.貪污治罪條例部分：
    被告甲○○行為後，貪污治罪條例第2條、第8條於95年5月30
    日修正公布，自95年7月1日起施行，同條例第6條先後於90
    年11月7日、98年4月22日修正公布，分別於90年11月9日、9
    8年4月24日起施行。亦即甲○○行為後，法律業經修正，若涉
    及法律之變更，即應就修正前、後之規定，為新舊法之比較
    適用：
  ⑴85年10月23日修正之貪污治罪條例第6條第1項第4款規定：「
    有下列行為之一者，處5年以上有期徒刑，得併科3,000萬元
    以下罰金：對於主管或監督之事務，直接或間接圖私人不法
    之利益者。」為避免對便民與圖利他人發生混淆，影響行政
    效率，90年11月7日修正以實際圖得利益為構成要件，將該
    款修正為：「有下列行為之一者，處5年以上有期徒刑，得
    併科3,000萬元以下罰金：對於主管或監督之事務，明知違
    背法令，直接或間接圖自己或其他私人不法利益，因而獲得
    利益者」；該款復於98年4月22日修正為：「有下列行為之
    一，處5年以上有期徒刑，得併科3,000萬元以下罰金：對於
    主管或監督之事務，明知違背法律、法律授權之法規命令、
    職權命令、自治條例、自治規則、委辦規則或其他對多數不
    特定人民就一般事項所作對外發生法律效果之規定，直接或
    間接圖自己或其他私人不法利益，因而獲得利益者。」雖法
    定刑並未變更，然90年11月7日、98年4月22日修正時，已採
    「結果犯」，並均取消未遂犯之處罰規定，而98年4月22日
    該次修正，係為避免文義不明確，致影響行政效率，為明確
    規定所違背之法令性質，限縮原條文「違背法令」之適用範
    圍，以與公務員之職務具有直接關係者為限，經比較修正前
    、後之規定，刑度雖均相同，然修正後之犯罪構成要件已有
    減縮，以98年4月24日修正後之規定較有利於被告甲○○（最
    高法院101年度台上字第2045號判決意旨參照）。
  ⑵貪污治罪條例第2條關於公務員之定義，於95年5月30日修正
    公布，修正前該條規定：「依據法令從事公務之人員，犯本
    條例之罪者，依本條例處斷；其受公務機關委託承辦公務之
    人，犯本條例之罪者，亦同。」嗣該條修正為：「公務員犯
    本條例之罪者，依本條例處斷」，因此項文字修正，不涉刑
    罰法律之變更，無新舊法比較問題，應逕適用新法（最高法
    院103年度台上字第1670號判決意旨參照）。
  ⑶是被告甲○○行為後，貪污治罪條例第2條、第6條第1項第4款
    雖經修正；然貪污治罪條例第2條之修正非屬法律變更，且9
    8年4月22日修正後貪污治罪條例第6條第1項第4款之規定取
    消未遂犯之處罰，且要件較為嚴謹，對於被告甲○○較為有利
    ，依刑法第2條第1項但書之規定，適用修正後即現行貪污治
    罪條例之規定。
  2.刑法部分：
    按行為後法律有變更者，適用行為時之法律。但行為後之法
    律有利於行為人者，適用最有利於行為人之法律，刑法第2
    條第1項定有明文，此條規定乃與刑法第1條罪刑法定主義契
    合，而貫徹法律禁止溯及既往原則，係規範行為後法律變更
    所生新舊法律比較適用之準據法，是刑法第2條本身雖經修
    正，但刑法第2條既屬適用法律之準據法，本身尚無比較新
    舊法之問題，應一律適用裁判時之現行刑法第2條規定以決
    定適用之刑罰法律，先予辨明。又以本次刑法修正之比較新
    舊法，應就罪刑有關之共犯、未遂犯、想像競合犯、牽連犯
    、連續犯、結合犯，以及累犯加重、自首減輕暨其他法定加
    減原因（如身分加減）與加減例等一切情形，綜其全部罪刑
    之結果而為比較：
  ⑴修正刑法第10條第2項關於公務員定義之規定，雖由「依法令
    從事於公務之人員」，修正為「依法令服務於國家、地方自
    治團體所屬機關而具有法定職務權限，以及其他依法令從事
    於公共事務，而具有法定職務權限者」及「受國家、地方自
    治團體所屬機關依法委託，從事與委託機關權限有關之公共
    事務者」，是修法後之規定，限縮公務員之範圍，因被告甲○○於為犯罪事實欄二所示行為時，擔任北區辦事處處長，對
    於國有非公用不動產之出租業務，有最終核准之權限，符合
    修正前刑法所稱依據法令從事公務之人員，及修正後刑法所
    稱依法令服務於國家機關而具有法定職務權限之人員，依據
    修正前、後之規定，被告甲○○均該當公務員之要件，亦即修
    正後之規定對於被告甲○○而言，並無較有利之情形。
  ⑵刑法第33條第5款關於罰金刑最低金額之規定於94年2月2日修
    正，修正前該款規定：「罰金：1元以上。」經依罰金罰鍰
    提高標準條例第1條前段：「依法律應處罰金、罰鍰者，就
    其原定數額得提高為2倍至10倍。」之規定，將罰金刑之最
    低金額提高10倍，即為銀元10元，再以1比3之比例折算後，
    即為新臺幣30元；而依據修正後刑法第33條第5款規定：「
    罰金：新臺幣1,000元以上，以百元計算之。」罰金刑之最
    低金額為新臺幣1,000元，足見法律業經變更，經比較修正
    前、後之結果，以修正前刑法第33條第5款之規定，對於被
    告甲○○較為有利。
  ⑶是被告甲○○行為後，刑法第10條第2項、第33條雖經修正；然
    就被告甲○○而言，修正後刑法第10條第2項之規定，並無較
    有利之情形；而修正前刑法第33條之規定，對於被告甲○○較
    為有利，依刑法第2條第1項前段之規定，應適用行為時之修
    正前刑法之規定。
  3.至貪污治罪條例第17條規定：犯本條例之罪，宣告有期徒刑
    以上之刑者，並宣告褫奪公權。對於褫奪公權之期間，即從
    刑之刑度如何並無明文，故依本條例宣告褫奪公權者，仍應
    適用刑法第37條第1項或第2項，使其褫奪公權之刑度有所依
    憑，始為合法。而被告甲○○行為後，刑法第37條第2項有關
    宣告褫奪公權部分，雖亦於94年2月2日修正公布，並自95年
    7月1日施行，惟褫奪公權屬從刑之科刑規範事項，依從刑附
    屬於主刑，應隨同主刑適用同一準據法，不生輕重比較問題
    。
  ㈡被告甲○○於擔任北區辦事處處長期間，負責綜理北區辦事處
    各項業務，就所轄範圍內之國有公用不動產租賃業務，具有
    核定權限，已如前述。核被告甲○○所為，係犯98年4月22日
    修正後之貪污治罪條例第6條第1項第4款之公務員對主管事
    務為圖利罪。又貪污治罪條例第6條第1項第4款之對於主管
    或監督之事務，直接或間接圖利罪，乃公務員職務上圖利之
    概括規定，必其圖利行為不合於同條例第4條至第6條各款之
    特別規定者，始有適用，故本件貪污部分應僅適用上開貪污
    治罪條例第6條第1項第4款之圖利罪即足。
  ㈢原審檢察官固以補充理由書就起訴書證據並所犯法條三末補
    充、更正：「上開犯罪事實三㈠、㈡所載僅在說明被告甲○○、
    丙○○、戊○○明知違背法令，為遂行渠等圖利辛○○購得506-3
    地號國有土地所有權之如起訴書犯罪事實四所載犯行，而使
    辛○○取得506-3地號國有土地租賃權及分割地界方式，使辛○○承租之該地號國有土地得於申購取得後，大幅增加可建築
    面積等先行行為，非屬起訴範圍」等語（見原審卷一第230
    頁背面、第231頁）。然所謂犯罪已經起訴，係指檢察官起
    訴書之犯罪事實欄，已就特定犯罪之構成要件具體事實，加
    以記載，並足據以與其他犯罪事實區分者當之；又按犯罪事
    實已否起訴，以起訴書所記載之犯罪事實為準，不以所引法
    條為依據（最高法院93年度台上字第3401號判決意旨參照）
    。本件檢察官起訴書犯罪事實欄三記載：「因甲○○與辛○○熟
    識，知悉辛○○於87年間，已向陳逸雄購得前開506地號國有
    土地承租權及建物，為使辛○○將來能符合申購要件並利於向
    陽管處申請建造執照，進一步順利購得506地號國有土地，
    竟自88年1月8日前某日，基於圖利辛○○之目的，使辛○○將來
    可符合購買陽明山國家公園一般管制區範圍內國有土地之犯
    意，對於主管或監督之事務，先後為下列行為：㈠使辛○○順
    利取得506地號國有土地之租賃關係…時任處長之甲○○明知有
    此爭議，竟未待釐清上開法律適用、現況與圖示面積不符等
    情，逕指示勘測課無庸再進行現場勘查，要求管理課直接辦
    理核租。不知情之子○○認甲○○已指示明確，便於88年1月8日
    依甲○○指示辦理出租簽核…然因課長丑○○認本件出租違反上
    開法令規定不願核章，而逕轉由不知情之專員巳○○、秘書陳
    貞濤核閱，終由處長甲○○批示同意出租」等語（見起訴書第
    3頁至第4頁），依前揭起訴書犯罪事實欄三、㈠所載內容以
    觀，此部分訴訟客體乃是以被告甲○○於擔任北區辦事處處長
    期間，明知辛○○向北區辦事處申請承租506地號國有土地一
    案，存有違反「租賃作業程序」之情形，為圖利辛○○而批示
    核准出租等行為，應認已針對被告甲○○就核准506-3地號申
    租案部分涉有違反貪污治罪條例第6條第1項第4款罪嫌而提
    起公訴，法院自應予以審究，原審檢察官前開補充理由書所
    指，尚有誤會。
  ㈣被告甲○○係單獨犯之：
　1.按貪污治罪條例第6條第1項第4款規定可知，行為人必須明
    知有為自己或第三人圖取不法利益的犯意，始克當之。而所
    謂「明知」，是指公務員具有圖利而違背法律、命令、規則
    等的直接故意，即主觀上有違背法律、命令、規則等積極圖
    取不法利益的意思，客觀上並將該犯意表現於行為，因而獲
    得利益為其要件。至於所謂「圖利」，則指公務員圖得不法
    利益，且必須基於不法圖利自己或第三人的犯意，並將犯意
    表現於行為而言。是以，公務員的客觀行為是否意在圖利，
    仍應依具體證據憑以認定，如無證據證明公務員有不法圖利
    的犯意，縱使其行為有違反相關法令或公務員倫理規範等失
    當行為，仍難以本罪相繩，尚不得以行為結果或措施不當因
    而使人獲利，即據以推定該公務員行為時，必有圖利他人的
    犯意，而該當本罪。
  2.證人子○○雖擬辦同意證人辛○○承租506地號國有土地案全部
    使用面積之「88年1月8日出租簽核表」之人，而證人辰○○、
    巳○○及寅○○亦均在「88年1月8日出租簽核表」審核並核章表
    示同意等情，有「88年1月8日出租簽核表」在卷可稽（見他
    字卷廿七第54頁），惟證人子○○、辰○○、巳○○及寅○○主觀上
    均係出於信任時任北區辦事處處長之被告甲○○，未懷疑被告
    甲○○對「國有非公用不動產租賃作業程序」第15點第4項第2
    款但書之解釋適用係出於圖利他人之動機，基於行政一體、
    上命下從之拘束，在無證據足資證明其等對被告甲○○如事實
    欄所示圖利犯行事前知情之情形下，揆諸前開說明，即難僅
    以其等曾於「88年1月8日出租簽核表」上核章此等客觀事實
    ，即推論其等主觀上有圖利之犯意，而難認其等就事實欄所
    示犯行，與被告甲○○間有犯意聯絡及行為分擔。至證人丑○○
    於原審審理時雖證稱：「本案506地號國有土地申租案承辦
    人第1次簽上來時，伊認為面積很大，又位在陽明山國家公
    園保護區，要慎重處理，本來不願意簽，後來被告甲○○打電
    話要伊趕快簽辦，伊將疑慮告訴被告甲○○，之後國產局局長
    劉金標透過機要秘書叫伊到局長辦公室，責罵伊『長官命令
    為何不服從，若不服從，你知道結果是怎麼樣』」等語（見
    原審卷五第17、30頁）；然證人丑○○於原審同日審理時補充
    證稱：「伊之所以反對，是個人理念問題，因為這筆土地相
    當龐大，又位於國家公園的保護區，理論上應該公地公用，
    在面積上嚴格把關，但伊仔細推敲『國有非公用不動產租賃
    作業程序』第15點第4項第2款但書規定，認為屬於行政裁量
    ，當然由長官行使裁量權、擔任決策者責任，所以伊最後還
    是有蓋章」等語（見原審卷五第26、38頁），顯見證人丑○○
    之所以對本案506地號國有土地申租案有所遲疑，係因其對
    國有非公用土地之管理，抱持較為嚴格之態度，尚不能僅因
    證人丑○○曾反對簽核506地號國有土地申租案，即遽認本案5
    06地號國有土地申租案就同意出租附表所示E部分土地，證
    人子○○、辰○○、巳○○及寅○○均明知違背法令而與被告甲○○間
    有何犯意聯絡及行為分擔。
　3.另按貪污治罪條例第6條第1項第4款之圖利罪，因公務員不
    待他人意思之合致或行為之參與，其單獨一人亦得完成犯罪
    ，故非屬學理上所謂具有必要共犯性質之「對向犯」，自不
    得引用「對向犯」之理論而排除共同正犯之成立。公務員與
    無公務員身分之人，如具有犯意聯絡、行為分擔，共同對於
    該公務員主管之事務，圖無公務員身分者（即圖利之對象）
    之不法利益並因而使其獲得利益，依貪污治罪條例第3 條及
    刑法第28條、第31條第1項之規定，自得成立圖利罪之共同
    正犯（最高法院103年度台上字第1641號、103年度台上字第
    1365號裁判意旨參照）。公務員固應依法審查申請案件，惟
    人民向行政機關提出申請時，不以確信所提申請符合法律規
    定為必要，本案縱堪認證人辛○○係在知悉其申請承租506地
    號國有土地並不符合「國有非公用不動產租賃作業程序」第
    15點第4項第2款但書之例外規定情形下，仍提出本案506地
    號國有土地申租案，然在無其他證據足認證人辛○○與被告甲○○就前開犯行有所聯繫，尚難僅以上情遽以推論證人辛○○就
    被告甲○○所為事實欄所示違法圖利之犯行，有何犯意聯絡及
    行為分擔。
  ㈤本件無貪污治罪條例第12條第1項後段減輕其刑規定之適用：
  1.按貪污治罪條例第12條第1項規定：犯第4條至第6條之罪，
    情節輕微，而其所得或所圖得財物或不正利益在5萬元以下
    者，減輕其刑。是依上開規定，必須所犯係同條例第4條至
    第6條之罪，而同時具備「情節輕微」暨「其所得或所圖得
    財物或不正利益在5萬元以下」2項要件，始可依上述規定減
    輕其刑（最高法院台上字第1335號判決意旨參照）。
　2.被告甲○○未因本案實際獲取任何利益，亦無積極事證可認其
    獲有犯罪所得，惟其所為使辛○○自87年11月1日起至90年12
    月31日止(38個月)，以每月租金2,425.5元〈計算式：（2286
    0÷4572 ）×485.1＝2425.5〉承租附表所示E部分國有土地（面
    積：6.6公尺×73.5公尺＝485.1平方公尺），其不法利益總計
    92,169元（2425.5元×38=92,169元），且其所為使證人辛○○
    得承租附表所示E部分國有土地，對國家公園管制區內土地
    管理及自然資源生態保育產生不良影響，犯罪情節非輕，並
    不符合上開「情節輕微」、「不法利益在5萬元以下」之要
    件，爰不依上開規定減輕其刑。
　㈥本件無刑事妥速審判法第7條減刑規定之適用：　
　　本件經檢察官起訴，於103年8月4日繫屬原審法院，有原審
    法院收文蓋章可憑(見原審103年度審訴字第391號卷第1頁)
    ，迄今未逾8年，並無刑事妥速審法第7條減刑規定之適用。
三、撤銷改判(即被告甲○○就本案506地號國有土地如附表所示E
    部分申租案部分)之理由及科刑審酌事項：
　㈠原審認被告甲○○此部分犯罪事證明確，據以論罪科刑，固非
    無見。惟查：1.按貪污治罪條例第6條第1項第4款之對於主
    管或監督事務圖利罪，係指於職務上對於該事務有主持或執
    行之權責者，違背法令，直接或間接圖自己或其他私人不法
    之利益，因而獲得利益之情形；所稱監督之事務，則指公務
    員依據法令之規定，雖無主管之權，但依其職權，對之應負
    監管與督導之事務；而主管之事務，則係指依法令職務上對
    於事務有主持或執行之權責者而言；原判決事實欄二記載「
    甲○○思及辛○○之兄為立法委員，竟基於對『監督之事務』，明
    知違背該作業程序第15點第4項第2款但書此一對多數不特定
    人民就一般事項所作對外發生法律效果之規定，直接圖私人
    不法利益之犯意，指示子○○辦理核租」等語（見原判決書第
    3頁第6行至第10行），但主文、理由欄卻均認被告甲○○係犯
    貪污治罪條例第6條第1項第4款之對主管事務圖利罪，即有
    矛盾，於法有誤。2.又貪污治罪條例第6條第1項第4款之圖
    利罪，以「直接或間接圖自己或其他私人不法利益，因而獲
    得利益」為主要構成要件之一；故自己或其他私人有無獲得
    利益，暨實際獲得不法利益之種類、內容及具體金額若干，
    與圖利罪之成立具有重要關係，自應於有罪判決內詳加認定
    記載，並敘明其憑以認定之證據與理由，始足以為適用法令
    之基礎。原判決認定被告甲○○涉犯貪污治罪條例第6條第1項
    第4款之對於主管之事務直接圖私人不法利益罪（見原判決
    第65頁），惟其事實欄僅籠統記載：「甲○○即以此方式圖利
    於辛○○，使辛○○因而獲得得以承租506地號土地中如附表所
    示E部分土地之利益」（見原判決書第3頁），未就被告甲○○
    使辛○○獲得之不法利益得以換算為具體金額及總金額若干等
    項，於事實及理由欄論述說明，亦有疏漏。被告甲○○上訴意
    旨仍執前詞否認犯罪，為無理由，惟原判決關於被告甲○○此
    部分圖利犯行既有上開瑕疵，自應由本院就被告甲○○此部分
    予以撤銷改判。
　㈡爰審酌被告甲○○時任北區辦事處處長，綜理北區辦事處事務
    ，就所轄國有非公用土地之租賃事宜，自應秉公行事，恪遵
    職守，竟明知附表所示E部分土地不符「國有非公用不動產
    租賃作業程序」第15點第4項第2款但書之例外規定，依法不
    能核准出租，卻逕指示承辦人子○○辦理核准出租，並親自批
    示核定准予出租，圖得辛○○得承租附表所示E部分國有土地
    之不法利益，對國家公園管制區內土地管理及自然資源生態
    保育產生不良影響，雖無證據證明被告甲○○個人另獲有其他
    經濟利益，然其未謹守公務員依法適正執行職務與便宜行事
    之分際，有損官箴，應予非難，惟念被告甲○○並無前科(見
    卷附本院被告前案紀錄表)，素行良好，並考量其犯罪動機
    、目的、手段、及學歷博士之智識程度、現已退休，與配偶
    同住、經濟來源為退休金等家庭生活、經濟狀況等一切情狀
    ，量處如主文第2項所示之刑，並依貪污治罪條例第17條、
    修正前刑法第37條第2項規定，宣告褫奪公權。至被告甲○○
    本件所為圖利犯行，雖係於96年4月24日以前所為，然因其
    係犯貪污治罪條例第6條第1項第4款之罪，經宣告逾有期徒
    刑1年6月之刑，依中華民國96年罪犯減刑條例第3條第1項第
    1款規定，不予減刑，併此敘明。
  ㈢沒收之說明：
　1.刑法業於104年12月30日修正公布，並自105年7月1日起施行
    。而按沒收、非拘束人身自由之保安處分適用裁判時之法律
    ，修正後刑法第2條第2項定有明文。此條規定係規範行為後
    法律變更所生新舊法律比較適用之準據法，本身尚無新舊法
    比較之問題，於新法施行後，應一律適用新法第2條第2 項
    之規定。又因本次刑法修正將沒收列為專章，具有獨立之法
    律效果，為使其他法律有關沒收原則上仍適用刑法沒收規定
    ，故刑法第11條修正為「本法總則於其他法律有刑罰、保安
    處分或『沒收』之規定者，亦適用之。但其他法律有特別規定
    者，不在此限。」，亦即有關本次刑法修正後與其他法律間
    之適用關係，依此次增訂中華民國刑法施行法第10條之3第2
    項「施行日前制定之其他法律關於沒收、追徵、追繳、抵償
    之規定，不再適用。」規定，就沒收適用之法律競合，明白
    揭示「後法優於前法」之原則，優先適用刑法，至於沒收施
    行後其他法律另有特別規定者，仍維持「特別法優於普通法
    」之原則（本條之修正立法理由參照）。而為因應上開中華
    民國刑法施行法第10條之3第2項規定，相關特別法將於中華
    民國刑法沒收章施行之日（即105年7月1日）失效，故貪污
    治罪條例第10條關於沒收之規定，亦於105年6月22日修正公
    布，並自105年7月1日起施行；原第10條規定：「犯第4條至
    第6條之罪者，其所得財物，應予追繳，並依其情節分別沒
    收或發還被害人。犯第4條至第6條之罪者，本人及其配偶、
    未成年子女自犯罪時及其後3年內取得之來源可疑財物，經
    檢察官或法院於偵查、審判程序中命本人證明來源合法而未
    能證明者，視為其所得財物。前二項財物之全部或一部無法
    追繳時，應追徵其價額，或以其財產抵償之。為保全前三項
    財物之追繳、價額之追徵或財產之抵償，必要時得酌量扣押
    其財產。」修正後為：「犯第4條至第6條之罪，本人及其配
    偶、未成年子女自犯罪時及其後3年內取得之來源可疑財產
    ，經檢察官或法院於偵查、審判程序中命本人證明來源合法
    而未能證明者，視為其犯罪所得。」，因中華民國刑法沒收
    章已無追繳及抵償之規定，而追徵為全部或一部不能沒收之
    執行方式，為避免司法實務對如何執行追繳、抵償之困擾，
    刪除原條文第1項及第3項，回歸刑法沒收章之規定；及配合
    刑事訴訟法關於扣押之修正，刪除原條文第4項，回歸刑事
    訴訟法關於保全扣押之規定。
  2.按「犯罪所得，屬於犯罪行為人者，沒收之；犯罪行為人以
    外之自然人、法人或非法人團體，因下列情形之一取得犯罪
    所得者，亦同：明知他人違法行為而取得。因他人違法行為
    而無償或以顯不相當之對價取得。犯罪行為人為他人實行違
    法行為，他人因而取得。前二項之沒收，於全部或一部不能
    沒收或不宜執行沒收時，追徵其價額。第一項及第二項之犯
    罪所得，包括違法行為所得、其變得之物或財產上利益及其
    孳息。」，修正後刑法第38條之1第1項至第4項分別定有明
    文；又貪污治罪條例第6條第1項第4款之圖利罪，係以明知
    違背法令，直接或間接圖自己或其他私人不法利益，並因而
    獲得不法利益，為其構成要件，且無處罰未遂犯之特別規定
    。是該罪屬於結果犯，而所謂「不法利益」，係指合法利益
    以外之有形、無形之利益而言；此與「犯罪所得」之概念，
    並非相同(最高法院98年度台上字第1991號裁判意旨參照)。
  3.本件並無證據足認被告甲○○業已因前開圖利證人辛○○之犯行
    ，因而直接或間接獲有任何利得，自無宣告沒收之餘地。至
    證人辛○○雖因被告甲○○所為圖利犯行因而獲得得以約計面積
    方式承租506地號附表所示E部分土地，因此獲有利益，惟此
    等無形之「不法利益」（得以占有、使用附表所示E部分國
    有土地之利益），尚難認係證人辛○○因被告甲○○之違法行為
    因而取得之「犯罪所得」，自無從宣告沒收；至證人辛○○租
    得506地號土地後，之所以得占有使用該土地，係因證人辛○○業已依約支付租用該土地之租金，且經本院依職權函詢財
    政部國有財產署北區分署關於辛○○簽訂國有基地契約相關事
    宜，經該局函覆略以「…二、有關劉君與本分署於88年1月11
    日就分割前臺北市○○區○○段○○段000地號土地簽訂之國有基
    地租賃契約書租金計算相關事項，依行政院82年4月23日台8
    2財11152號函示略以：『國有出租基地，自82年7月1日起，
    一律依照土地申報地價年息百分之5計收租金』，復按國有非
    公用不動產租賃作業程序第55點第1項規定，出租不動產基
    地之年租金為當期土地申報地價總額池以百分之5；爰國有
    土地出租之基地租金皆須依上述法令規定計算。三、至劉君
    承租前開土地之相關成本費用，查劉君於訂約前，需繳納本
    分署受理申租申請當月底起追溯收取之使用補償金（最長以
    5年為限），訂約後須定期繳納依上述規定計算之租金。至
    於土地出租後之地價稅係由本分署負擔。」等語，有財政部
    國有財產署北區分署110年4月19日台財產北租字第11080014
    720號函在卷可稽（見本院卷一第315至318頁），則辛○○既
    已依前開租賃契約繳納租金，亦無其他證據證明辛○○有因租
    金減免或低於其他同樣條件之租金而獲利，故其占有使用該
    土地之利益，並非直接因被告甲○○之違法行為而得來，亦無
    從宣告沒收。
四、不另為無罪之諭知(即被告甲○○核准分割506地號國有土地)
    部分：
　㈠本件審理範圍：
  1.按刑事訴訟法第348條於110年6月16日修正公布、同年月18
    日施行，修正前規定：「上訴得對於判決之一部為之；未聲
    明為一部者，視為全部上訴（第1項）。對於判決之一部上
    訴者，其有關係之部分，視為亦已上訴（第2項）。」修正
    後則規定：「上訴得對於判決之一部為之（第1項）。對於
    判決之一部上訴者，其有關係之部分，視為亦已上訴。但有
    關係之部分為無罪、免訴或不受理者，不在此限（第2項）
    。上訴得明示僅就判決之刑、沒收或保安處分一部為之（第
    3項）。」惟依同日修正公布、施行之刑事訴訟法施行法第7
    條之13規定「中華民國110年5月31日修正通過之刑事訴訟法
    施行前，已繫屬於各級法院之案件，於施行後仍適用修正前
    刑事訴訟法第348條規定；已終結或已繫屬於各級法院而未
    終結之案件，於施行後提起再審或非常上訴者，亦同。」是
    本案於上開規定修正通過施行前業已於107年8月22日上訴而
    繫屬於本院，依刑事訴訟法施行法第7條之13規定，本案上
    訴之效力及其範圍仍應依修正前刑事訴訟法第348條規定以
    為判斷。
  2.本件被告甲○○就原審判決其有罪部分提起上訴，檢察官則未
    上訴，依上開說明，上訴範圍仍及於被告甲○○上訴有關係之
    部分即不另為無罪諭知部分，合先敘明。
　㈡公訴意旨另略以：被告甲○○利用地界線重新分割之方式，使
    證人辛○○承租之506地號國有土地，不致因含有特別景觀區
    而無法申購，另同時使申購之土地，得以興建最多建築物，
    達最高經濟效應部分：1.被告甲○○得知辛○○已順利取得506
    地號國有土地承租權後，因依「陽明山公園一般管制區土地
    使用分區要點」（74年9月1日經內政部核定公布實施，下稱
    「使用分區要點」）第3點規定：「原有合法建築物之整建
    ：包括原有合法建築物拆除後之新建或增建、改建及修建，
    限就原建築基地內建造以一戶一棟為原則，但得為獨立或雙
    併建築（如同一基地內有同一門牌或同一棟建築物內，於本
    要點實施前已分戶達兩戶以上者，改建時最多僅能申請為雙
    併建築）。申請原有合法建築物整建者，每棟建築面積不得
    超過165平方公尺（約50坪），建蔽率不得超過百分之40，
    申請基地必需為一宗土地，且不得重複使用；申請雙併建築
    者，應以二棟以上之合法建築物共同提出申請，其建築面積
    及原有未拆除建築物之建築面積合計每戶不得超過165平方
    公尺，建蔽率不得超過百分之40，申請基地必須為一宗土地
    ，且不得重複使用」，被告甲○○、證人辛○○2人知悉辛○○所
    購得之無建號建物基地面積達237平方公尺、30098號建物基
    地面積達617平方公尺，遠高於上開法令限制之165平方公尺
    ，若該處若進行拆除改建，將使原有使用範圍縮小（即上開
    舊建物全部拆除改建後依法令規定一宗土地內建築面積不得
    超過165平方公尺），亟思利用上開承租之國有土地，以分
    割變更為多筆地號，以利增加建築面積，即圖將506地號國
    有土地分割出上開建築物所在之506之3、506之4地號國有土
    地後，以506之3地號國有土地上之無建號建物為改建之標的
    ，申請建造執照，因506之3地號國有土地與506之4地號國有
    土地分屬不同宗土地，而無庸於申請506之3地號土地建照執
    照時拆除506之4地號國有土地上舊有建物，而得以保留作為
    後續使用。2.辛○○又於88年1月14日以506地號國有土地上建
    物整建因法令需辦理分割始能申請建照為由，檢附不實之分
    割建議參考圖（即將上開無建號建物，變造為門牌號碼77號
    、屬30098號建物一部分，以利於認定該無建號建物屬合法
    建物之一部分），向北區辦事處請求辦理國有土地分割。該
    分割案由管理課受理後，因本案申租案原以「租賃作業程序
    」第15點第4項第2款但書規定「分割後如無法單獨使用者」
    、「地形、位置或使用情況特殊，不宜分割或分割回收後無
    立即處理價值、在管理上有困難」之例外得以出租之規定辦
    理出租，若將原出租土地分割將與原核准出租之規定不符，
    況依辛○○提出之分割建議圖，該國有土地上建物均屬同一建
    號，辦理地籍分割將使同一建號建物分別坐落在不同地號土
    地上，將造成管理上不便（即因承租範圍及地號變更需重訂
    租約、增加建物數量將造成土地回收、使用困難），且該國
    有土地上原已有地政機關登記有案之30098號建物，無庸辦
    理土地分割即可依法申請建造執照，又依「國有非公用不動
    產清查作業程序」第10點規定：「同一不動產為二戶以上使
    用者應依其使用位置面積，實施分割測量」，而506地號國
    有土地及地上建物均為辛○○使用，顯不符上開「國有非公用
    不動產清查作業程序」所規定得以辦理分割之情形。被告甲○○明知上情，仍於同年月21日邀集辛○○、不知情之辛○○委任
    代書丁○○、建築師林裕倉及勘測課課長胡樹禮、管理課承辦
    人即證人子○○、股長辰○○、專員卯○○、課長丑○○召開協調會
    ，然會中子○○、辰○○、卯○○、丑○○等人，均表示506地號土
    地原係以屬國家公園保護區內不宜分割之情形，始例外予以
    全筆土地出租，若逕行分割將不符原出租使用規定，堅決反
    對分割，僅同意就全部出租範圍核發土地使用權同意書，以
    便承租人向建築主管機關申請建造執照，並要求先函詢建築
    主管機關及上級機關釐清爭議後再行決定。然被告甲○○明知
    506地號國有土地分割尚有爭議，竟仍以主管之權力，告以
    本件不涉法令疑義，免報上級釋示，逕裁示同意分割，以利
    辛○○以分割後之國有土地申請建造執照，並依分割後之地號
    出具土地使用權同意書。被告甲○○裁示後，北區辦事處管理
    課即要求辛○○補具相關文件，並由北區辦事處勘測課人員辦
    理分割，將506地號國有土地分割為506-2、506-3、506-4、
    506-5地號國有土地。因認被告甲○○此部分所為亦涉犯貪污
    治罪條例第6條第1項第4款圖利罪嫌。
　㈢按犯罪事實應依證據認定之，無證據不得認定犯罪事實，刑
    事訴訟法第154條第2項定有明文。又按作為彈劾證據使用之
    傳聞證據，因非用於認定犯罪事實之基礎，不受傳聞法則之
    拘束，以下所引有關上揭被告以外之人於審判外之言詞及書
    面陳述，均非直接證明犯罪事實存否之證據，皆不受證據能
    力規定及傳聞法則之限制。
　㈣檢察官認被告甲○○前開准予分割506地號國有土地之行為涉犯
    貪污治罪條例第6條第1項第4款圖利罪嫌，係以：被告甲○○
    之供述、證人辛○○、丑○○、子○○、巳○○、卯○○、辰○○、許國
    賢、壬○○、申○○等人證述、財政部國有財產署102年11月14
    日台財產署管字第10200334740號函檢附之88年6月11日台財
    產局管字第88013991號函、北區辦事處88年6月2日台財產北
    管字第88015937號函、臺北市士林地政事務所103年1月21日
    北市士地資字第10330158300號函、88年北投字第6164號土
    地登記申請書、北區辦事處88年國基租字第3號國有基地出
    租案影本、北區辦事處88年國基租字第54號、第60號國有基
    地出租案卷影本等資料，及被告甲○○明知本案分割案有上開
    違背法令之處，仍於88年1月21日協調會中裁示准予分割等
    為其主要論據。經查：
　1.證人辛○○於獲北區辦事處准予以約計面積4,275平方尺承租
    土地後，復於88年1月14日以506地號國有土地上建物整建因
    法令需辦理分割始能申請建照為由，向北區辦事處請求辦理
    土地分割（下稱本案506地號國有土地分割案），北區辦事
    處於同年1月18日受理後，分由證人子○○承辦。被告甲○○即
    於同年月21日邀集證人辛○○、證人辛○○委任代書丁○○、建築
    師林裕倉及勘測課課長胡樹禮、證人子○○、辰○○、卯○○、丑
    ○○召開協調會（下稱88年1月22日協調會），於該會議中證
    人子○○、卯○○、丑○○均表示506地號土地原係以屬國家公園
    保護區內不宜分割之情形，始例外予以全筆土地出租，若逕
    行分割將不符原出租使用規定等內容，證人辰○○則表示可先
    函詢建築主管機關及上級機關釐清爭議後再行決定等內容，
    惟被告甲○○仍裁示本案分割案不涉法令疑義，免報上級釋示
    ，應准予分割，並依分割後之地號出具土地使用權同意書。
    經被告甲○○裁示准予分割後，即由北區辦事處勘測課人員辦
    理分割，將506地號國有土地分割為506-2、506-3、506-4、
    506-5地號國有土地。證人辛○○又將506-3地號土地上建物之
    持分，分別於88年3 月1日、同年5月25日以贈與方式，將所
    有權移轉予其不知情之妹己○○、女兒庚○○，並向北區辦事處
    申請由己○○、庚○○名義承租506-3地號國有土地並辦理分戶
    換約等事實，為被告甲○○所不爭執（見原審卷一第70頁背面
    、72頁），並經證人辛○○、子○○、丑○○、辰○○、卯○○分別於
    檢察官偵查、原審審理時證述在卷（見原審卷二第295至326
    頁；卷三第4至42、119至137、138至170頁），且有臺北市
    士林地政事務所103年1月21日北市士地資字第10330158300
    號函、88年北投字第6164號土地登記申請書、北區辦事處88
    年國基租字第3號國有基地出租案影本所附證人辛○○之申請
    書、88年1月21日協調會議記錄、證人己○○於88年5月25日贈
    予506-3地號土地上建物予證人庚○○之贈與契約等附卷可憑
    （見他字卷9第45至第49頁；他字卷27第59、61頁背面至66
    頁），此部分足信為真實。
  2.證人巳○○於原審審理時證稱：「早年國有基地的出租，是應
    該就出租範圍即占用人的使用範圍辦理分割，是後來才未逐
    案做分割，故承租人承租後為確定承租範圍，或例如房屋要
    分給小孩或賣給其他人，希望辦理租約分戶，均可提出分割
    申請，若是第一種情況承租人只需以公文提出申請即可，無
    需掛申租案號，若是第二種情況，申請流程則類似前述申租
    的流程，也要先掛申租案號；分割屬於勘測課的業務，所以
    管理課收件後就會移文給勘測課辦理，該課承辦人會填寫分
    割請示單，必要時也會辦給管理課確認租約使用範圍，因為
    分割是較為例行性的業務，如果沒什麼爭議，勘測課課長就
    可以直接決行，後續由該課向地政事務所申請分割事宜。」
    等語（見原審卷四第75頁），證人申○○於原審審理時亦證稱
    ：「國有非公用土地分割的目的是確定管理範圍、出租範圍
    ，若承租人有建築法規上需求，且並未妨害國庫權益，亦可
    以辦理分割。」等語（見原審卷四第379頁），參之國有財
    產法及相關法規，亦未就不動產「分割」之發動定有限制，
    是國有土地之承租人於承租基地後，即可主動向主管機關申
    請分割該基地。
  3.檢察官雖主張北區辦事處原以本案506地號國有土地申租案
    合於「國有非公用不動產租賃作業程序」第15點第4項第2 
    款但書之例外規定，而准予承租全部使用面積，現將原出租
    土地分割，與核准出租之規定不符等語。然：
　⑴「國有非公用不動產租賃作業程序」係國產局為辦理國有非
    公用不動產租賃事宜，依據國產法施行細則第74條所規定，
    該作業程序第1點定有明文，足認「國有非公用不動產租賃
    作業程序」所規範之內容，係國有非公用不動產之租賃事宜
    ，其規範範圍尚不及於國有土地之分割。
　⑵證人申○○於原審審理時證稱：「當承租人來申請分割時，應
    該基於租約管理的立場考量，而不再適用審核出租案件時所
    應適用之法規。」等語（見原審卷四第357、371頁）；北區
    辦事處受理本案506地號土地分割申請後，經北區辦事處就5
    06地號土地核辦出租當時係以符合「國有非公用不動產租賃
    作業程序」第15點第4項第2款但書之規定，而簽准出租全部
    使用範圍，若因承租人請領建照之實際需要，而就全部承租
    範圍辦理分割，與前述不宜分割之規定是否相違乙情，曾發
    函詢問其上級機關（即國產局），經國產局函覆稱：「已訂
    定租約之出租案件，承租人為建築需要，依據建築法令規定
    ，申請分割承租之國有土地，且不妨礙國有土地之權益，亦
    無法令限制或禁止分割之規定，當予審酌個案情形同意申請
    人所請辦理分割；無須以先前審核申請承租時，曾經考量不
    予辦理分割，限制承租人承租後，縱有實際需要，亦不准其
    申請分割。」等語，有財政部國有財產署102年11月14日台
    財產署管字第10200334740號函暨檢附之88年6月11日台財產
    局管字第88013991號函、北區辦事處88年6月2日台財產北管
    字第88015937號函及其附件附卷可佐（見他字卷13第20至42
    頁）卷可憑，足見「國有非公用不動產租賃作業程序」第15
    點第4項第2款但書之規定，係針對國有土地出租事宜而言，
    尚難作為國有土地分割之限制。
　⑶證人子○○、丑○○於原審審理時固均證稱：「辛○○申請承租506
    地號土地時，北區辦事處管理課才以承租人使用面積有不宜
    分割之情形為前提，而將全部使用範圍之土地出租給證人辛○○，辛○○又以『建物老舊有待整建更新』為由請求辦理分割，
    若北區辦事處管理課表示同意，顯然有失機關立場，所以我
    們才在88年1月22日協調回中表示不同意分割。」等語（見
    原審卷三第18頁），惟北區辦事處於88年1月8日係以證人辛○○申請承租506地號國有土地，合於「國有非公用不動產租
    賃作業程序」第15點第4項第2款但書所定「地形位置或使用
    情況特殊，不宜分割或分割收回後無立即處理價值、在管理
    上有困難者」之例外規定，而准予按全部使用面積，以約計
    面積方式出租乙情，業據本院認定如前，是北區辦事處係因
    認證人辛○○所申請承租之部分顯有不宜分割之情形，始同意
    就實際使用範圍全筆出租，惟前開北區辦事處所認定「不宜
    分割」之部分，應係指證人辛○○所承租之建物與建物外之通
    道及空地之間，此觀北區辦事處係就證人辛○○所使用之部分
    以約計面積出租即明，尚非506地號國有土地全筆均有不宜
    分割之情形，是北區辦事處嗣後縱准予分割，亦難認有公訴
    意旨所指與「國有非公用不動產租賃作業程序」第15點第4
    項第2款但書有所不符之情形；況「國有非公用不動產租賃
    作業程序」之規定亦非規範國有非公用土地分割之限制，業
    據本院說明如前，尚難以證人子○○、丑○○前開證述，即為不
    利於被告甲○○之認定。
  4.另檢察官以「506地號國有土地上之建物均為證人辛○○所有
    ，故本案506地號國有土地分割案顯不符合『國有非公用不動
    產清查作業程序』第10點『同一不動產為二戶以上使用者應依
    其使用位置面積，實施分割測量』之情形」等情，惟：同一
    不動產為2戶以上使用者應依其使用位置面積，實施分割測
    量，「國有非公用不動產清查作業程序」第10點固定有明文
    ，然前開規定顯係就同一不動產有2戶以上使用者時，規範
    實施分割之方式，尚難認係針對同一不動產得否辦理分割為
    數筆不動產之限制，自難認不符合前開規定時，即不得就同
    筆不動產辦理土地分割。況國有財產法及相關法規針對土地
    分割亦未定有限制，且相關作業準則也未明訂應予審認「分
    割」必要性及其審認的標準，則被告甲○○前開裁示准予分割
    之行為，即難認有違背法令之情形，檢察官所指尚有誤會。
　5.至檢察官以辦理地籍分割將造成管理上不便（因承租範圍及
    地號變更需重訂租約、增加建物數量將造成土地回收、使用
    困難），且該國有土地上原已有地政機關登記有案之30098
    號建物，無庸辦理土地分割即可依法申請建造執照云云。然
    按基於憲法分權原理，各權平等，必須互相尊重；實則民主
    自由、工商繁榮之社會，價值多元，人際關係糾結，行政機
    關基於各式各樣之行政目的要求，於不同時間、地點、對象
    ，視個案具體情形，作出不同決定、處分，原屬其行政裁量
    權之範疇，是行政機關之首長、執事或承辦人員本於職權所
    為之裁量，倘無明顯違法濫權或失當，法院不宜逕為相異之
    認定（最高法院101年度台上字第446號判決發回意旨參照）
    。本案被告甲○○裁示准予分割，既難認有違「國有非公用不
    動產租賃作業程序」及「國有非公用不動產清查作業程序」
    之規定，則其基於職務上權限裁示准予分割，已難遽認有何
    違背法令之處，亦查無明顯濫權或失當之情形。又506地號
    國有土地分割後，已將出租部分與未出租部分之土地，以地
    籍線切割，縱有重新訂立租約或辦理換約之必要，亦難認必
    然不利於主管機關之管理。是檢察官就此所指，亦難認有據
    。
　㈤綜上所述，「國有非公用不動產租賃作業程序」係國產局針
    對承租案件審核之規範，尚難認於辦理土地分割時亦有適用
    ；另國有財產法及相關法規，均查無關於國有土地分割之規
    範，且依「國有非公用不動產清查作業程序」第10點之規範
    內容，亦難認係對同一筆不動產得否辦理分割之限制，是公
    訴意旨認被告甲○○裁示准予分割之行為，業已違反「國有非
    公用不動產租賃作業程序」及「國有非公用不動產清查作業
    程序」第10點之規定，而涉犯違反貪污治罪條例第6條第1項
    第4款之規定部分，難認有據。此外，檢察官所舉現存事證
    ，尚無法使本院認定被告甲○○前開裁示准予本案506-3地號
    土地分割案之行為，有明顯濫權或失當之處，尚無從以貪污
    治罪條例第6條第1項第4款之圖利罪相繩，惟被告甲○○此部
    分行為，縱成立犯罪，亦與前開事實欄所示圖利犯行，有實
    質上一罪關係，就此部分爰不另為無罪之諭知。
乙、無罪部分（即被告甲○○、丙○○、戊○○被訴就本案506-
    3地號土地申購案圖利部分）：
一、公訴意旨另略以：被告甲○○自93年6月4日起至94年12月止
    擔任國有財產局局長；被告丙○○自93年11月16日起至97年
    2月3日止擔任北區辦事處處分課股長，負責國有非公用不動
    產讓售業務；被告戊○○自93年6月3日起至95年9月6日止擔任
    北區辦事處處分課課員，負責承辦國有非公用不動產讓售業
    務。被告甲○○、丙○○、戊○○共同基於違背法令，圖利使辛○○
    得以違法申購506-3地號國有土地之犯意而為下列行為：㈠被
    告甲○○於辛○○取得上開國有土地承租權，及於89年11月24日
    以己○○、庚○○名義取得陽明山國家公園管理處（下稱陽管處
    ）違法核發之89年陽建字第5號506-3 地號土地上建物拆除
    改建建造執照後，開始協助辛○○取得上開國有土地所有權。
    由辛○○先於90年3月16日將登記於其名下之臺北市○○區○○路0
    0號房屋（即30098建號建物）以買賣為移轉登記原因，移轉
    予其擔任負責人之大衛營實業股份有限公司（即中郵通公司
    前身，下稱大衛營公司），再於90年4月9日以大衛營公司名
    義向北區辦事處續租506-4地號國有土地，並簽訂（88）國
    基租字第3號國有基地租賃契約書（面積2,133.79平方公尺
    、租期90年4月9日起至100年12月31日、租金每月10,668元
    ）。90年11月29日復以己○○、庚○○名義簽訂（88）國基租字
    第54號國有基地租賃契約書，續租506之3地號國有土地（租
    期91年1月1日起至100年12月31日止、租金每月1萬1,450元
    ），使辛○○得以己○○、庚○○、大衛營公司名義承租上開國有
    土地而取得優先承購權。㈡辛○○復於93年3月23日以中郵通公
    司（原大衛營公司）、己○○、庚○○名義委託代書丁○○向北區
    辦事處申購上開國有土地，由不知情之處分課課員未○○辦理
    ，並經由不知情之勘測課約僱人員余鴻儒於93年4月1日前往
    上開國有土地勘查，確認上開國有土地位於陽明山國家公園
    範圍內，需同時依「陽明山國家公園範圍內國有土地申購案
    件處理原則」辦理，且上開國有土地包含依「陽明山國家公
    園範圍內國有土地申購案件處理原則」所列不得出售之道路
    特別景觀區，又506-3地號土地上無建物，未○○於93年4 月1
    5日以台財產北處字第0930013998號函，函請陽管處查告得
    否辦理讓售，並副知中郵通公司、庚○○、己○○及代理人丁○○
    要求前往陽管處辦理合法建築物認定，經陽管處於93年4月3
    0日以營陽企字第0930002436號函函覆北區辦事處需依「陽
    明山國家公園範圍內國有土地申購案件處理原則」辦理，是
    上開國有土地涵蓋道路特別景觀區，依法不得出售。然北區
    辦事處為利於出售上開國有土地予辛○○，先於93年5月3日由
    未○○簽請劃分上開土地一般管制區與道路特別景觀區界線範
    圍，經不知情之處長高志達同意後，再由不知情勘測課約僱
    人員余鴻儒前往臺北市士林地政事務所辦理將506-3地號土
    地分割出506-12、506-13地號國有土地（屬道路特別景觀區
    範圍），另將506-4地號土地分；割出506-14、506-15地號
    國有土地（屬道路特別景觀區範圍），使506-3、506-4地號
    國有土地範圍不再包含道路特別景觀區用地，成為可出售之
    標的，並於93年10月18日辦理分割完畢。㈢辛○○接獲93年4月
    15日台財產北處字第0930013998號函通知申購人己○○、庚○○
    應向陽管處申請合法建築物證明，故該合法建築物證明屬「
    國有非公用不動產讓售作業程序」第5點「申購國有非公用
    不動產，應檢附下列文件…( 七) 其他經出售機關基於審查
    需要通知檢附之證件」，依「國有非公用不動產讓售作業程
    序」第17點「審查：核對證件，並依申購類別及法規依據審
    核，如審查結果初步符合讓售規定，惟證件不齊、所附資料
    有誤或有應補辦事項，應通知申購人於接到通知次日起15至
    30日內補正。㈡共同審查事項…12、其他依申購類別及法令規
    定應查事項」，至遲應於接獲通知後30日內完成補正辦理審
    查，然因506之3地號國有土地於辦理申購期間上未存有建物
    ，且辛○○未能提出陽管處核發之合法建築物證明以符合「陽
    明山國家公園範圍內國有土地申購案件處理原則」規定，又
    93年6月3日起接辦之被告戊○○依「國有非公用不動產讓售作
    業程序」第4點規定「受理申購國有非公用不動產案件之處
    理程序如下，出售機關得視實際需要調整之：㈠收件。㈡勘查
    、分割。㈢審查。㈣計(估) 價。㈤通知繳款。㈥核發產權移轉
    證明書及辦理產權移轉登記」，其辦理收件、勘查、分割程
    序後，遲未辦理讓售審查，又因申購人己○○、庚○○無法於期
    限內補正，被告戊○○亦未依「國有非公用不動產讓售作業程
    序」第24點規定「申購案件經審查有下列情形之一者，應註
    銷申購案並敘明理由通知申購人：㈠不合讓售法令規定者。㈡
    申購之不動產有下列情形之一者：…2.依法令不得讓售或不
    得移轉為私有…㈢經通知補正，逾期未補正或未照補正事項完
    成補正者」註銷申購案，致申購案處於不符法定要件卻又未
    遭註銷之狀態。再國有財產局於94年4月1日以台財產局管字
    第0940009780號函通令各地區辦事處，自94年3月22日起停
    止受理新申購案，94年3月21日前已受理之申請案得繼續辦
    理至結案，是本件申購案若遭註銷申請，辛○○將無法再行申
    請。辛○○遂於94年間某日，請已升任國有財產局局長之被告
    甲○○尋求解決之道。㈣被告甲○○知悉506-3地號國有土地上原
    有建築物已拆除，無合法建築物存在，陽管處不可能對於未
    存在合法建築物之506-3地號國有土地，核發合法建築物證
    明，而程序上此一合法建築物證明係讓售時不可或缺之要件
    ，辛○○未取得陽管處合法建築物證明，即無法依「國有非公
    用不動產讓售作業程序」辦理審查。因被告甲○○預期若以正
    式公文發文詢問陽管處，506-3地號國有土地上有無合法建
    築物，必遭陽管處回覆無合法建築物，又因知悉北區辦事處
    人員於製作公務電話紀錄時，不會將該公務電話紀錄寄送予
    受話之他方以供確認，可藉由命被告即時任處分課股長丙○○
    、承辦人戊○○等人製作不實電話紀錄之方式，取代函詢陽管
    處之回覆，製造陽管處已為合法建築物認定之假象，被告甲○○遂與被告丙○○、戊○○共同基於圖利、偽造文書之犯意聯絡
    ，由被告甲○○於94年7月間指示北區辦事處先行辦理上開國
    有土地估價，並於94年8月4日評定通過以每平方公尺2萬2,0
    00元（即每坪7萬9,200 元），總價4,543萬元價格讓售，再
    於94年11月7日前某日，以電話指示被告丙○○命被告戊○○以
    電話詢問陽管處並製作不實之506-3地號國有土地上有合法
    建築物之電話請示紀錄表，以此請示紀錄表作為核准本件申
    購案符合「陽明山國家公園範圍內國有土地申購案件處理原
    則」之依據。㈤被告甲○○為前開指示前，被告戊○○業已於94
    年11月3日簽請再向陽管處函詢本件領有建造執照之申購案
    是否符合「陽明山國家公園範圍內國有土地申購案件處理原
    則」規定，並經被告丙○○於94年11月7日決行以台財產北處
    字第0940044799號函詢陽管處，同日稍後，被告丙○○得被告
    甲○○之指示，將欲以電話請示紀錄表替代合法建築物證明之
    內容告知被告戊○○，被告戊○○遂依指示以電話向不知情之陽
    管處企劃課課長午○○詢問：「依內政部營建署陽明山國家公
    園管理處（下稱陽管處）92年12月22日營陽企字第09200089
    50號函示關於『陽明山國家公園範圍內國有土地申購案件處
    理原則』，一般管制區若民眾與本局訂有國有基地租賃契約
    為合法建物，原則同意國有土地申購。查旨述國有土地使用
    分區為一般管制區㈢，本處與申購人等訂有國基租字第54號
    國有基地租賃契約書，現申購人等申請承購本案國有土地，
    並持具陽管處89年11月24日核發之89陽建字第0005號建造執
    照於該國有土地施工建築。爰本案情形是否符合上述函示規
    定得與讓售，尚有疑義。」等語，被告戊○○明知午○○僅回覆
    本案國有土地地上舊有建物業已拆除，目前並無建築物，尚
    無法確認為合法建築物，請申請人於建築物完工請領使用執
    照後再據以辦理，竟於94年11月7日電話請示紀錄表請示單
    位意見欄中，虛偽記載與午○○本意不符之「經電洽陽管處企
    劃課鄭課長表示，本案國有土地地上舊有房屋業已拆除，且
    地上施工係屬重建工程，該處於審核核發建照執照時並未就
    原地上房屋是否為合法房屋加以審認，故無法就原房屋開立
    合法房屋證明。惟倘日後建築完成並領有使用執照，該地上
    房屋自屬合法建築物。至本案地上工程既領有該處核發之建
    築執照，即為經該處審查符合建築管理相關規定之合法行為
    ，核與該處前述92年12月22日函示意旨並無不符。」等語，
    於職務所執掌之公務電話請示紀錄表文書內，至此，得以該
    電話紀錄佯以506-3地號國有土地申購案符合「陽明山國家
    公園範圍內國有土地申購案件處理原則」之規定後，被告戊○○旋即辦理讓售審查。㈥被告戊○○辦理讓售審查前，復發現
    江靜福（所涉公文書登載不實部分，業經臺灣臺北地方檢察
    署以103年度偵字第16276號為不起訴處分確定）於93年10月
    26日製作之土地勘查表已逾6個月之有效期限，再於94年11
    月9日上午8時40分簽請勘測課辦理複勘，並親自持自行簽辦
    未經主管簽核之簽呈，以上級長官催辦為由，指示勘測課約
    僱人員江靜福辦理複勘。詎江靜福明知未實際前往現場複勘
    ，逕於同日上午9時15分在簽呈上不實記載「本件申購案經
    現場複勘結果與原勘查表相符，原案還請卓處」，於同日呈
    由不知情之技正壬○○批示後交予被告戊○○憑以辦理申購案審
    查。被告戊○○明知陽管處就有無合法建築物之公文尚未函覆
    ，竟刻意隱匿已於94年11月7日公文函詢陽管處之事實，於9
    4年11月10日製作房地讓售案件審查表，檢附上開不實內容
    之電話請示紀錄表、94年11月9日勘查簽呈（未檢附勘查紀
    錄表）及充作地上房屋所有權證明文件之89年陽建字第5號
    建造執照影本等文件辦理申購案件審核，並在上開簽核表加
    註「依陽管處92年12月22日營陽企字第0920008950號函示關
    於『陽明山國家公園範圍內國有土地申購案件處理原則』，一
    般管制區若民眾與本局訂有國有基地租賃契約為合法建物，
    原則同意國有土地申購。查本案國有土地現由申購人持具陽
    管處核發之建築執照施工建築中，地上原有房屋業已拆除，
    故無法取得陽管處核發之合法建築物證明。經奉局長電話諭
    示，業與陽管處取得聯繫，且經該處指定企劃課鄭課長為本
    處洽詢對象，請本處就本案情形是否符合上開處理原則乙節
    ，逕電洽該處請示意見，並就洽詢結果做成電話紀錄備查。
    案經本署於94年11月7日洽詢陽管處企劃課鄭課長結論略以
    ，至本案地上工程既領有該處核發之建築執照，即為經該處
    審查符合建築管理相關規定之合法行為，核與該處前述92年
    12月22日函示意旨並無不符。」送核，然被告丙○○明知前於
    94年11月7日以台財產北處字第0940044799號函詢陽管處之
    公函尚未經回覆，且被告戊○○製作之上開電話紀錄係依被告
    甲○○要求製作，本不得作為准駁申購案之依據，檢附之勘查
    紀錄表亦不符合規定，仍予以核章後，呈由不知情之課長酉
    ○○因未知悉被告戊○○上開電話紀錄請示表內容真偽，亦不知
    被告戊○○、丙○○前已發函陽管處尚未回覆及檢附之土地勘查
    表已逾期限，於核閱後轉呈不知情之秘書巳○○，於94年11月
    14日批示同意申購案，隨後將506-3地號國有土地以4,543萬
    元售予己○○、庚○○。㈦嗣陽管處於94年11月8日收受北區辦事
    處94年11月7日，以台財產北處字第0940044799號函後，由
    不知情之陽管處企劃課技士黃淑珺、課長午○○辦理，原企劃
    課以「查案內土地本處核發有89陽建字第0005號建造執照，
    刻正施工中，並無建築物，尚無法確認是否為合法建築物，
    請申請人於建築物完工請領使用執照後再據以辦理。」為函
    覆北區辦事處之內容，明確答覆北區辦事處需取得使用執照
    後始得憑以辦理本件國有土地申購，然陽管處處長戌○○（被
    訴圖利部分，業經本院104年度上訴字第1195號判決無罪，
    並經最高法院108年台上字第3327號駁回檢察官上訴確定）
    因與辛○○亦有私交，竟未依陽管處內權責單位表示無合法建
    築物之意見，逕改為「查案內土地本處核發有89陽建字第00
    05號建造執照，刻正施工中，目前並無建物，請依權責卓處
    。」後，於94年11月24日以營陽企字第0940006840號函覆北
    區辦事處。被告戊○○、丙○○於94年11月28日收受上開陽管處
    公函後，獲悉陽管處仍未核發合法建築物證明，本件申購案
    顯不合讓售法令規定，應依「國有非公用不動產讓售作業程
    序」第24點之規定予以註銷，竟未註銷上開申購案，亦未送
    上級批示即逕將上開公函存查，使上級單位無法稽查本件申
    購案未合法核准之事實。辛○○與國有財產局簽約後，旋即以
    506-3地號土地為擔保向遠雄人壽保險事業股份有限公司（
    下稱遠雄人壽）貸得7,000萬元，並於95年1月25日繳清4,54
    3萬元申購價金，同日即前往臺北市士林地政事務所辦理移
    轉登記，使辛○○取得以己○○、庚○○名義順利購得上開國有土
    地之不法利益。因認被告甲○○、丙○○、戊○○所為均涉犯貪污
    治罪條例第6條第1項第4款圖利罪及刑法第216條、第213條
    行使不實登載公文書罪嫌。
二、程序部分：
　㈠本件被告甲○○、丙○○、戊○○等人行為後，貪污治罪條例業經9
    8年4月22日修正，同條例第6條第1項第4款圖利罪之犯罪構
    成要件自原定「對於主管或監督之事務，明知違背法令，直
    接或間接圖自己或其他私人不法利益，因而獲得利益」，再
    修正為「對於主管或監督之事務，明知違背法律、法律授權
    之法規命令、職權命令、自治條例、自治規則、委辦規則或
    其他對多數不特定人民就一般事項所作對外發生法律效果之
    規定，直接或間接圖自己或其他私人不法利益，因而獲得利
    益者」。是其要件已修正為結果犯，並將「明知違背法令」
    之概括規定修正為「明知違背法律、法律授權之法規命令、
    職權命令、自治條例、自治規則或委辦規則或其他對多數不
    特定人民就一般事項所作對外發生法律效果之規定」。本案
    依檢察官起訴所指被告甲○○、丙○○、戊○○等人違反貪污治罪
    條例第6條第1項第4款之事實，形式上均該當於前揭修正前
    、後圖利罪之犯罪構成要件，合先敘明。
　㈡證據能力之說明：
　　按刑事訴訟法基於證據裁判主義及嚴格證明法則，明定得以
    作為認定犯罪事實存否之依據者，以有證據能力之證據為限
    。而「傳聞排除法則」中所謂被告以外之人於審判外之陳述
    無證據能力，係針對證據目的在於證明犯罪事實爭點（issu
    e on fact ）之證據資格而言，若證據之目的僅係作為「彈
    劾證據憑信性或證明力」之用（issue on credibility），
    旨在減損待證事實之成立或質疑被告或證人陳述之憑信性者
    ，其目的並非直接作為證明犯罪事實成立存否之證據，則無
    傳聞排除法則之適用，此即英美法概念所稱「彈劾證據」（
    impeachment evidence），日本刑事訴訟法第328 條亦已就
    此項「彈劾證據」予以明文規定，基於刑事訴訟發現真實及
    公平正義之功能，於我國刑事訴訟上亦應有其適用。故於審
    判期日證人所為陳述與審判外之陳述相異時，仍可提出該證
    人先前所為自我矛盾之陳述，用來減低其在審判時證言之證
    明力，此種作為彈劾證據使用之傳聞證據，因非用於認定犯
    罪事實之基礎，不受傳聞法則之拘束。因此，被告以外之人
    於審判外之言詞或書面陳述，雖不得以之直接作為證明犯罪
    事實存否之證據，但非不得以之作為彈劾證據，用來爭執或
    減損被告、證人或鑑定人陳述之證明力，最高法院98年度台
    上字第2079號、第2896號、第4029號判決參照。本件以下其
    餘所引有關上揭被告以外之人於審判外之言詞及書面陳述，
    均非直接證明犯罪事實存否之證據，依前開判決意旨，皆不
    受證據能力規定及傳聞法則之限制。
三、按犯罪事實應依證據認定之，無證據不得認定犯罪事實，刑
    事訴訟法第154條第2項定有明文。所謂認定犯罪事實之證據
    ，係指足以認定被告確有犯罪行為之積極證據而言，該項證
    據自須適合於被告犯罪事實之認定，始得採為斷罪資料，如
    未能發現相當證據，或證據不足以證明，自不能以推測或擬
    制之方法，以為裁判之基礎。又事實之認定，應憑證據，如
    未能發現相當證據，或證據不足以證明，自不能以推測或擬
    制之方法，為裁判基礎；且認定犯罪事實所憑之證據，雖不
    以直接證據為限，間接證據亦包括在內，然無論直接證據或
    間接證據，其為訴訟上之證明，須於通常一般之人均不致有
    所懷疑，而得確信其為真實之程度者，始得據為有罪之認定
    ，倘其證明尚未達到此一程度，而有合理之懷疑存在而無從
    使事實審法院得有罪之確信時，即應由法院為諭知被告無罪
    之判決，有最高法院40年台上字第86號、76年台上字第4986
    號裁判意旨可資參照。刑事訴訟法第161條第1項規定：檢察
    官就被告犯罪事實，應負舉證責任，並指出證明之方法。因
    此，檢察官對於起訴之犯罪事實，應負提出證據及說服之實
    質舉證責任。倘其所提出之證據，不足為被告有罪之積極證
    明，或其闡明之證明方法，無從說服法官以形成被告有罪之
    心證，基於無罪推定之原則，自應為被告無罪判決之諭知，
    亦有最高法院92年台上字第128號裁判意旨足供參照。次按
    圖利罪之處罰，以明知違背法律、法律授權之法規命令、職
    權命令、自治條例、自治規則、委辦規則或其他對多數不特
    定人民就一般事項所作對外發生法律效果之規定，而有圖自
    己或其他私人不法利益之犯意為必要，所謂明知係指直接故
    意而言，若為間接故意或過失，均難以該罪相繩。是以圖利
    罪之成立，在主觀上，行為人一方面須認識其所為之行為具
    體違反執行職務所應遵守之義務，另一方面須有不法得利之
    意圖，即意圖藉由違反職務行為謀得非法利益，始該當之。
    而此意圖須依證據認定之，不得僅以公務員所為失當行為之
    結果，使人獲得不法之利益，據以推定該公務員自始即有圖
    利他人之犯意。又公務員之行政行為，本即有導致相關人民
    獲利或不利之結果，是不能單純以公務員之行為，已使人民
    獲得利益之結果，反向推論而謂該行政行為即為圖利行為。
四、檢察官認被告甲○○、丙○○、戊○○等3人涉有前開犯行，係以
    ：被告甲○○、丙○○、戊○○等3人所為供述；證人即另案被告
    江靜福、辛○○、戌○○、李朝盛、謝文華等人所為供（證）述
    ；證人丁○○、午○○、未○○、酉○○、巳○○、許國賢、謝安翔、
    余鴻儒、申○○、賴昭妃、莊翠雲、李盛全、蔡銘添等人所為
    證述；卷附之北區辦事處93AD144號（506之3地號國有土地
    ）申購案卷影本、93AD145 號（506之4地號國有土地）申購
    案卷影本、內政部營建署102年1月7日營署園字第102006303
    5號函、103年2月13日營署園字第103000701號函、陽明山國
    家公園範圍內國有土地申購案處理原則、財政部國有財產局
    臺灣北區辦事處93年4月15日台財產北處字第0930013998號
    函、內政部營建署陽明山國家公園管理處93年4月30日營陽
    企字第0930002436號函、陽明山國家公園管理處103年2月28
    日營陽密企字第1030000858號函、內政部營建署陽明山國家
    公園管理處營陽企字第094000684 號函稿及簽呈、財政部國
    有財產局北區辦事處94年11月7日台產北處字第094004479號
    函、陽明山國家公園管理處103年3月28日營陽密企字第1030
    000858號函、內政部營建署陽明山國家公園管理處營陽企字
    第0936000816號函稿、會勘通知單、現場照片、申請函、委
    託書、財政部國有財產署北區分署103年1月8日台財產北處
    字第10300001450號函暨檢附財政部國有財產局臺灣北區辦
    事處94年11月7日台產北處字第094004479號書函（稿）、處
    分課94年11月3日簽呈、內政部營建署陽明山國家公園管理
    處94年11月24日營陽企字第0940006840號函、處分課94年11
    月28日簽呈、內政部營建署國家公園管理處94年11月24日營
    企字第0940006840號函、被告戊○○94年11月28日簽呈、內政
    部營建署陽明山國家公園管理處93年2月25日營陽企字第093
    0000771號函、93年10月22日營陽企字第0930006664號函、
    第0000000000號函、財政部國有財產局臺灣北區辦事處93年
    2月4日台財產北處字第0930004206號函、93年10月6日台財
    產北改字第0930036331號函、93年10月8日台財產北處字第0
    930037125號函、財政部國有財產署103年3月10日台財產署
    管字第10340004120號函、行政院秘書處88年3月印製之文書
    處理檔案管理手冊、財政部國有財產署北區分署102年11月2
    8日台財產北勘字第10200308880號函、財政部國有財產署10
    2年11月19日台財產署估字第10200353360號函、陽明山國家
    公園管理處102年11月29日營陽密環字第1020007022號函、1
    03年3月3日營陽企字第1030001186號函、臺北市士林地政事
    務所103年1月21日北市士地資字第10330158300號函、93年
    北投字第23297號函土地登記申請書、財政部國有財產局臺
    灣北區辦事處89年6 月5日台財產北管字第8900015976號函
    、北區辦事處88年市基字第54號國有基地出租案卷影本、陽
    管處103年1月20日營陽環字第1036000253號函、內政部營建
    署103年2月10日營署密園字第1032901491號函及附件、臺北
    市士林地政事務所102年11月7日北市士地資字第1023190830
    0號函、102年11月8 日北市士地測字第10231894800號函、
    內政部營建署陽明山國家公園管理處分層負責表、內政部10
    2年12月4日內授中辦地字第1026040955號函、法務部調查局
    102年11月14日搜索扣押筆錄（地點：辛○○位於臺北市○○區○○路0段000 巷00弄00號之住處）、扣押物編號H11-1、H11-2
    光碟及勘驗筆錄；法務部調查局102年11月14日搜索扣押筆
    錄（地點：丁○○位於新北市○○區○○路000○0號3樓之住處）、
    扣押物編號N17-4文件；法務部調查局102年11月14日搜索扣
    押筆錄（地點：辛○○位於臺北市○○區○○路0段000巷00弄00號
    之住處）、扣押物編號F80電腦及勘驗筆錄、F65營運計畫、
    F40文件、F25文件等為其主要論據。
五、訊據被告甲○○固坦承於擔任國有財產局局長時，於94年11月
    間有撥打電話詢問被告丙○○有關臺北市○○區○○段0○段00000
    地號土地申購案（下稱506-3地號申購案）之辦理進度，並
    指示被告丙○○轉知被告戊○○得以電話詢問陽明山國家公園管
    理處承辦人並製作公務電話紀錄之方式辦理等事實，惟堅詞
    否認有何共同圖利、行使公務員登載不實公文書等犯嫌，辯
    稱：「伊接獲申請人陳情本件506-3地號申購案自93年3月23
    日申請到現在，已經1年8月都未結案，因此打電話聯繫丙○○
    ，丙○○表示陽管處先前函覆之內容不明確，承辦人戊○○再度
    發函詢問陽明山國家公園管理處，且辛○○告知陽管處的人表
    示地上物已經拆除但尚未重建完成，無法明確認定是否為合
    法建築物，但應該可以符合申購案件處理原則，所以伊建議
    丙○○先打電話詢問陽明山國家公園管理處，做成電話紀錄後
    先簽辦；放這麼久的案件要重新開辦要花費很多時間，所以
    建議北部辦事處先以電話詢問，若電話紀錄內容與公文不同
    ，承辦人應該知道機關公文效力高於電話紀錄，應依公文意
    旨再改辦；伊先聯繫陽管處副處長，請他指定企劃課較高階
    主管來接受北區辦事處承辦人洽詢，後來他說午○○課長，伊
    就將午○○的電話交給丙○○，請他們打電話詢問午○○。陽管處
    94年11月24日營陽企字第0940006840號函覆內容提到『請依
    權責卓處』，顯是審查後認為符合『申購案件處理原則』，若
    本案506-3地號申購案不符合『申購案件處理原則』規定，陽
    管處即會明確回函告知不符合規定，故本案申購案並無違反
    『申購案件處理原則』情形；陽管處制定之『申購案件處理原
    則』僅是行政機關間相互配合而已，依財政部87年8月4日的
    函示，亦未規定國有財產局出售國有土地需依據陽管處之意
    見。」等語；訊據被告丙○○坦承於94年11月初某日接獲被告
    甲○○來電詢問本案506-3地號申購案辦理進度，並依被告甲○○指示轉告被告戊○○以電話聯繫陽管處人員，並以製作公務
    電話紀錄之方式簽辦，被告戊○○製作並「電話請示紀錄」表
    擬具簽呈核准讓售，其在簽呈有表示同意，惟堅詞否認有
　　何共同圖利、行使公務員登載不實公文書等犯行，辯稱：「
　　申購案送件時土地已無建築物，未○○曾詢問陽管處，陽管
　　處僅答覆依『申購案件處理原則』辦理，案件才會一直延宕
　　沒有辦理；戊○○接手承辦後，向陽管處函詢只領有建造執
　　照是否合乎『申購案件處理原則』，但陽管處回覆不明確，
　　伊才接受甲○○之建議由被告戊○○以電話請示紀錄表方式辦理
    ，是甲○○幫我們找好陽管處的主管及電話；其後戊○○擬具出
    售意見，伊也同意，經過北區辦事處管理課課長、秘書決行
    後同意出售。不認識證人辛○○、申購名義人庚○○及己○○，不
    可能有圖利他們的動機。本案506-3地號申購案，申請人早
    在93年6月就取得建造執照及陽管處出具之公文，可以作為
    申購國有土地之證明文件，伊與承辦人戊○○為求慎重，才詢
    問陽管處之意見，而陽管處94年11月24日營陽企字第094000
    6840號函覆稱『請依權責卓處』，顯見陽管處並無反對之意思
    ；本案506-3地號申購案較諸王台光申購案，差別只在於本
    案在89年間取得建築執照，而王台光案係93年間取得建築執
    照，但本案申請人已經開工建築，陽管處回函僅請我們『依
    權責卓處』，本案506-3地號申購案並未違反『申購案件處理
    原則』，伊並非單純依據被告戊○○所製作之電話紀錄才同意
    讓售。」等語；訊據被告戊○○固坦承於94年11月初，被告丙○○轉達被告甲○○之建議，以電詢陽管處並製作公務電話紀錄
    之方式簽辦本案506-3地號申購案，其依指示電詢證人午○○
    後，即依證人午○○答覆之內容製作『電話請示紀錄表』，並擬
    具本案506-3地號申購案准予讓售之簽呈，呈交主管簽核，
    惟堅詞否認有何共同圖利、行使公務員登載不實文書等犯行
    ，辯稱：「案發當時伊初任公務員，對辦理案件流程不熟，
    94年間承接本案506-3地號申購案之前，很少接觸陽管處的
    案件，因為本案506-3地號申購案領有建造執照，但地上沒
    有合法建物，伊覺得有疑義，94年11月3日就簽請函詢陽管
    處是否符合『申購案件處理原則』；94年11月7日甲○○打電話
    詢問案件辦理進度，丙○○詢問伊，伊報告本案進度後，甲○○
    為了協助處理此案，就指定陽管處窗口讓我們打電話詢問；
    伊認為長官指示做電話紀錄並不違法，且後續作業仍會呈核
    ，如果長官認為不妥就會退回；伊不記得係先發文還是先以
    電話詢問，但伊確實依照伊聽到、理解的內容製作電話請示
    紀錄表，原審採用午○○片面說詞認定伊造假，對伊不公平。
    從未刻意隱瞞506-3地號土地上沒有建物的事實。506-3地號
    土地雖位於陽明山國家公園範圍內，但依據國有財產法第49
    條規定，未要求申請人需檢附合法建築物證明，且本案申請
    人已取得陽管處核發之建造執照，陽管處94年11月24日營陽
    企字第0940006840號函函覆內容只表示『請依權責卓處』，也
    請國有財產局北區辦事處依據權責來處理，則國有財產局北
    區辦事處自得依據國有財產法規定辦理讓售。」等語。經查
    ：
　㈠被告甲○○自93年5月24日起，迄94年12月2日止退休，期間擔
    任國有財產局局長，綜理國產局業務；被告丙○○於93年11月
    16日迄97年2月3日，擔任國產局北區辦事處處分課讓售股股
    長，職掌國有非公用不動產讓售業務，並有審核及簽註意見
    之職權；被告戊○○於93年6月3日起至97年11月2日止（95年9
    月7日至96年12月7日入伍留職停薪），擔任北區辦事處處分
    課課員，職司擬辦國有非公用不動產讓售業務等情，業據被
    告甲○○、丙○○、戊○○等人分別於調詢、偵訊、原審及本院審
    理時供承在卷，並有財政部國有財產署107年9月10日台財產
    署人字第10710007050號函暨檢附任職經歷一覽表在卷可憑
    （見上訴卷1第368、370頁），是被告甲○○於擔任國產局局
    長，被告丙○○、戊○○擔任北區辦事處處分課股長、課員期間
    ，其等均屬於依法令服務於國家所屬機關而具有法定職務權
    限之公務員無訛。
　㈡證人即辛○○之妹己○○、證人即辛○○之子庚○○具名委由丁○○為
    代理人，於93年3月23日向國產局申請承租506-3地號土地（
    位於陽明山國家公園區範圍內，於93年10月18日辦理分割前
    部分範圍屬陽明山國家公園範圍內一般管制區第三類使用地
    ，部分範圍則屬道路特別景觀區）並訂立基地租賃契約後，
    斯時506-3地號土地上並無建築物；又證人己○○、庚○○具名
    委由丁○○於93年3月23日以基地承租人之身分，檢附陽管處
    核發之89年陽建字第5號建造執照，向北區辦事處申請承購5
    06-3地號國有非公用土地（即本案506-3地號申購案），北
    區辦事處受理後，先由證人未○○承辦，因506-3地號土地位
    於陽明山國家公園範圍內，範圍包含依陽管處92年12月22日
    營陽企字第0920008950號函所示「陽明山國家公園範圍內國
    有土地申購案件處理原則」所列不得出售之道路特別景觀區
    ，且該土地上現無建築物，證人未○○遂先於93年4月15日以
    北區辦事處台財產北處字第0930013998號函函請陽管處查告
    506-3地號土地得否辦理讓售，並將該函文副知證人庚○○、
    己○○、代理人丁○○，要求辦理合法建築物認定，經陽管處於
    93年4月30日以營陽企字第0930002436號函函覆北區辦事處
    稱本案申購案需依「申購案件處理原則」辦理後，證人未○○
    即於93年5月3日簽請勘測課劃分506-3地號土地一般管制區
    與道路特別景觀區界線範圍，將506-3地號土地分割出506之
    12、506之13地號屬道路特別景觀區範圍之國有土地，於93
    年10月18日辦理分割完畢，分割後506-3地號土地已不包含
    道路特別景觀區用地，且全區位於一般管制區第三類使用地
    。嗣於94年8月4日並經評定通過以每平方公尺22,000元（即
    每坪79,200元），總價45,430,000元價格讓售，本案506-3
    地號申購案於94年間（94年11月7日之前）改由被告戊○○接
    手承辦等情，為被告甲○○、丙○○、戊○○均不爭執（見原審卷
    1第73、101頁背面、102、120至122、179頁背面至181頁）
    ，並經證人未○○於偵訊、原審審理時證述明確（見他字卷12
    第58至60頁；原審卷四第168、169、172、173頁），復有臺
    北市政府都市發展局102年10月4日北市都規字第1023827000
    0號函、88年國基租字第54號國有基地租賃契約書（506-3地
    號土地）、北區辦事處處理租用房地申購案作業時間管制表
    （收件編號：93AD0000000號）、93年3月23日承購國有非公
    用不動產申請書（申購案編號：93AD0000000號）、北區辦
    事處93年4月1日土地勘清查表（勘查表編號：93AB01374號
    ）、使用現況略圖及照片、國有財產局北區辦事處93年8月9
    日土地勘清查表（勘查表編號：93AB03264號）、臺北市政
    府地政處測量大隊93年8月12日北市地測二字第09330586800
    號函、國有財產局北區辦事處93年10月26日土地勘清查表（
    勘查表編號：93AD04295）、使用現況略圖及照片、北區辦
    事處88年市基字第54號國有基地出租案卷影本、北區辦事處
    93AD144號（506之3地號國有土地）申購案卷影本、財政部
    國有財產局臺灣北區辦事處93年4月15日台財產北處字第093
    0013998號函及函稿、陽管處93年4月30日營陽企字第093000
    2436號函、陽管處94年11月30日營陽企字第0940006647號函
    、臺北市政府都市發展局102年10月4日北市都規字第102382
    70000 號函、證人未○○所為簽文等在卷可稽（見他字卷6第8
    2至84、153頁；他字卷7第228頁；他字卷10第80至89頁；他
    字卷18第47頁背面、107頁；他字卷第19第103至124頁；他
    字卷23第1至175頁；他字卷26第8頁背面、第9頁；原審卷2
    第5頁），此部分足信為真實。
　㈢被告戊○○於94年間承辦本案506-3地號申購案後，針對是否符
    合陽管處「申購案件處理原則」乙節，被告戊○○於94年11月
    3日簽請再向陽管處函詢申請人領有建造執照，是否符合「
    申購案件處理原則」之規定，經被告丙○○於94年11月7日決
    行後，北區辦事處以台財產北處字第0940044799號發函詢問
    陽管處；於前開函詢尚未獲得陽管處回覆前，因被告甲○○接
    獲證人辛○○之陳情，致電被告丙○○詢問本案506-3地號國有
    土地申購案辦理進度，並指示被告丙○○轉知被告戊○○，得以
    致電證人午○○並製作公務電話紀錄之方式上簽核辦本案506-
    3地號國有土地申購案，被告丙○○遂將被告甲○○上開指示告
    知被告戊○○，被告戊○○即於94年11月7日以電話詢問陽管處
    有關本案506-3地號國有土地申購案是否符合「申購案件處
    理原則」之規定，並於詢問後製作內容載有「經電洽陽管處
    企劃課鄭課長表示，本案國有土地地上舊有房屋業已拆除，
    且地上施工係屬重建工程，該處於審核核發建照執照時並未
    就原房屋開立合法房屋證明，惟倘日後建築完成並領有使用
    執照，該地上房屋自屬合法建物。至本案地上工程既領有該
    處核發之建築執照，即為經該處審查符合建築管理相關規定
    之合法行為，核與該處前述92年12月22日函示意旨並無不符
    等內容之電話請示紀錄表（下稱「99年11月7日電話請示紀
    錄表」），被告戊○○復於94年11月10日以簽呈檢附「99年11
    月7日電話請示紀錄表」，連同丁○○所提出充作地上房屋所
    有權證明文件之89年陽建字第5號建造執照影本等文件，辦
    理本案506-3地號國有土地申購案之審核，經被告丙○○核章
    後，再呈轉處分課課長即證人酉○○核章，最後呈交北區辦事
    處秘書即證人巳○○於94年11月14日批示同意申購，將506-3
    地號國有土地以4,543 萬元讓售予己○○、庚○○，且辦妥所有
    權移轉登記等事實，亦為被告甲○○、丙○○、戊○○所不爭執（
    見原審卷1第73、101頁背面、102、120至122、179頁背面至
    181頁；原審卷4第105、422頁；原審卷6第31至64頁；上訴
    卷1第398 至400頁），核與證人酉○○、證人巳○○於偵訊、原
    審審理時所為證述大致相符（見他字卷7第136至138、245、
    246 頁；原審卷四第93、94、397、398、405至407、418、4
    19 頁），並有上開「94年11月7日電話請示紀錄表」、被告
    戊○○於94年11月10日之簽文影本、財政部國有財產局北區辦
    事處93年3月23日房地讓售案件審查簽核表（申請案號：93A
    D0000000號）、94年8月8日國有財產局台灣北區辦事處國有
    土地計價表、財政部國有財產局臺灣北區辦事處94年11月7 
    日台財產北處字第0940044799號函及函稿、簽呈、財政部國
    有財產署北區分署104年12月11日台財產北處字第104003613
    30號函及所附之地價調查表、會議紀錄、計價表影本等存卷
    可佐（見他字卷12第6至8、32、33、52、53頁；偵字第6100
    號卷第40頁；原審卷1第194至196頁；原審卷2第29頁背面、
    30頁）。是被告戊○○接辦本案506-3地號國有土地申購案後
    ，於94年11月3日曾就申請人己○○等2人與北區辦事處就屬一
    般管制區㈢之506-3地號國有土地訂有（88）國基租字第54號
    國有基地租賃契約書，且己○○等人持有陽管處89年11月24日
    核發之89陽建字第5號建造執照於該國有土地施工建築，是
    否符合前述「申購案件處理原則」規定乙節，簽請函詢問陽
    管處，並經北區辦事處以94年11月7日台財產北處字第09400
    44799號函發函詢問陽管處，其後依被告丙○○轉達被告甲○○
    以電話詢問陽管處意見之指示後，被告戊○○即製作請示日期
    94年11月7日之電話請示紀錄表，且以該份電話請示紀錄表
    作為依據，於94年11月10日擬具簽呈辦理506-3地號國有土
    地讓售事項，逐級向上簽核，經即時任處分課股長即被告丙○○、處分課課長即證人酉○○審核，證人即時任北區辦事處秘
    書巳○○於同年11月16日核定准予讓售506-3地號國有土地等
    情，亦可信為真。
  ㈣被告戊○○並無明知「94年11月7日電話請示紀錄表」之請示單
    位意見係虛偽不實而故為登載於電話請示紀錄表上之行為：
  1.證人午○○於調詢、偵查時固證稱：「94年8月21日起擔任陽
    管處企劃課課長，直到96年10月間轉至台中市政府計畫處擔
    任課員；有關國家公園一般管制區內建物是否為合法建物，
    由陽管處建管組負責建造、使用執照的核發、違建的查報及
    拆除，陽管處企劃課負責土地管理、審查建物座落位置屬於
    哪一種土地分區；依據『申購案件處理原則』，民眾申購一般
    管制區之國有土地要具備⑴與國有財產局訂有國有基地租賃
    契約、⑵須為合法建物，若符合上開2要件，陽管處原則上會
    同意該申購案，如果沒有合法建物，陽管處原則上不會同意
    申購案，但最終裁量決定權仍屬國有財產局；一般國有財產
    局會問過陽管處意見後才能辦理民眾申購，陽管處主要由企
    劃課回覆，但企劃課會會同其他相關單位；伊沒印象有接過
    北區辦事處的詢問電話，也沒有印象有表示過『電話請示紀
    錄表』所記載之內容，但該電話請示紀錄上所載回復內容有
    諸多矛盾、不合邏輯的地方，例如建造執照是屬於建管組的
    權責，不是企劃課權責，另外電話請示具體承購國有土地事
    宜，伊只會在電話中告知相關規定，請他檢附相關資料正式
    發文，再由陽管處企劃課以公文會相關單位做出決議，且該
    事項決行層級並非課長權限，不可能由伊在電話中回覆准駁
    意見，伊在94年8月底才擔任企劃課課長，電話紀錄時間為9
    4年11月7日，伊甫接任課長不久，對相關業務尚未完全熟悉
    ，不可能在電話中為如此詳細、明確回覆」等語（見他字卷
    12第1至4、11至16頁），復於原審審理時證稱：「陽明山國
    家公園範圍內國有土地申購案件處理原則規定，陽管處要同
    意的話要具備2個要件：⑴申購人與國有財產局訂有國有基地
    租賃契約、⑵有合法建物要件，若基地上無合法建物，即不
    符合其中1個要件，陽管處不會同意申購，因為國家公園是
    保育區，也別於其他土地，因此陽管處堅持一定要依據『申
    購案件處理原則』，歷年國有財產局在接受民眾申購時，都
    會來函詢問陽管處意見；94年間己○○來申購506-3地號土地
    ，當時企劃課的意見是土地上無建築物，故無法確認是否為
    合法建築物，有建照不一定會拿到使用執照，所以要等拿到
    使用執照才會同意申購；伊對電話請示紀錄沒有印象，但依
    據伊行政經驗來說，戊○○應該不會打給伊，因為伊沒有決行
    權，也不是合法建物的權管單位（應該是建管小組），且一
    般公務機關一定以正式公文來回覆，為何本案在94年11月7
    日發文同時打電話詢問、製作電話紀錄，伊覺得不合程序、
    不合邏輯、不合常態，才會說如果戊○○有打電話來，伊應該
    不會這樣回答。」等語（見原審卷四第141至143、146、149
    、150、160頁）。
　2.然證人午○○於接受市調處調查員詢問、檢察官偵訊時均證稱
    ：「我在擔任陽管處企劃課課長期間，沒有印象國有財產局
    人員有無針對本案以電話洽詢意見。我對戊○○這個人完全沒
    有印象。任職期間沒有印象有北區辦事處詢問關於己○○、庚○○的申購案件。在我承辦範圍，印象中沒有戌○○有針對辛○○
    等人的相關案件曾經特別關注過或具體指示。我要重申有關
    電話請示紀錄表，我真的沒有印象。」等語（見他字卷12第
    3、14、15頁），復於103年2月17日偵訊時證稱：「沒印象9
    4年11月7日有接到戊○○打的電話，但電話請示紀錄的回覆內
    容與伊認知有出入；因為伊對這通電話沒有印象，如果他確
    實有打來，也是他對伊的說法有誤會。」等語（見他字卷12
    第21頁），且於原審審理時亦證稱：「沒有印象戊○○有無在
    94年11月7日打電話詢問有關506-3地號國有土地讓售案是否
    符合處理原則的有關問題。當時在問我，我確實對這個沒有
    印象。」等語（見原審卷4第145、146頁）。觀之證人午○○
    於調詢、偵訊及原審審理時所為證述內容，就其於94年11月
    7日是否曾接獲被告戊○○之詢問電話乙節，證人午○○均證稱
    「沒有印象」，衡以人之記憶常隨時間之經過而有所遺忘或
    缺漏，就細節常難以記憶，證人午○○於102年11月21日接受
    調查員詢問時，距離94年11月7日已逾8年，其記憶模糊，實
    有可能，自不能僅因證人午○○無法確認有否接獲被告戊○○代
    表北區辦事處電話詢問本案506-3地號土地申購案是否符合
    「申購案件處理原則」乙節，遽認被告戊○○製作之「99年11
    月7日電話請示紀錄表」內容即為虛偽不實。
　3.被告戊○○於94年11月3日即簽請再向陽管處函詢，經被告丙○○於94年11月7日決行後，北區辦事處以台財產北處字第0940
    044799號發函，有上開書函（稿）存卷可稽（見他字卷12第
    32頁背面、33頁）。另依證人酉○○、巳○○、未○○於偵訊、原
    審審理時分別證稱：「以電話詢問記錄代替往返公文，在申
    購、申租案件都會有這種處理方式。」等語（見見他字卷7
    第138頁；原審卷4第93、177頁）；且依行政院秘書處88年3
    月印製之文書處理檔案管理手冊規定，公務電話記錄為公文
    類別之一種，凡公務上聯繫、洽詢、通知等可以電話簡單正
    確說明之事項，可做成公務電話紀錄，而國產局所屬分處為
    服務民眾、減少公文往返時間，乃依上述規定，設置電話或
    口頭請辦事項處理表、電話通知補正紀錄表、處理申租、申
    購等案件需聯繫、洽詢、通知事項，並將辦理情形納入為民
    服務績效統計等情，有財政部國有財產署103年3月10日台財
    產署管字第10340004120號函暨所檢附行政院秘書處88年3月
    印製之文書處理檔案管理手冊在卷可憑（見原審卷2第44至5
    2頁）。是被告戊○○於94年11月7日製作「99年11月7日電話
    請示紀錄表」時，即明知北區辦事處已就相同事項正式發函
    詢問陽管處意見，陽管處亦將以公文正式回覆，而其撥打電
    話詢問陽管處以節省等待公文回覆時間之舉，亦與北區辦事
    處辦理民眾申購國有土地案件之慣例無違，被告戊○○自無故
    意在「99年11月7日電話請示紀錄表」之請示單位意見欄內
    為虛偽不實內容登載之動機及必要。
  4.另證人午○○於原審審理時證稱：「有關合法建物的認定，依
    據『申購案件處理原則』規定是由申購人向陽管處申請，伊任
    職期間，北區辦事處函詢是否為合法建物只有506-3地號申
    購案這件，當初北區辦事處發函之函文是由陽管處企劃課收
    文，因為詢問有關國有土地讓售事項就是由企劃課負責，企
    劃課擬具意見後，因建物的權責單位是建管小組，所以必須
    會簽建管小組表示意見，再回覆北區辦事處。」等語（見原
    審卷四第160至162頁），可見是否符合「申購案件處理原則
    」所指合法建物，在陽管處內部係由建管小組認定。
　　而被告戊○○係於93年6月3日派任北區辦事處處分課課員，迄
    95年9月7日始留職停薪入伍服役，是被告戊○○於94年11月間
    ，顯非陽管處所屬單位人員，亦無證據證明被告戊○○對陽管
    處內部作業情形有所了解，倘被告戊○○未確實與自稱陽管處
    企劃經理課鄭課長之人通話，其焉可能知悉陽管處內部分工
    係由企劃經理課主責處理有關「申購案件處理原則」適用，
    而於「99年11月7日電話請示紀錄表」之請示單位意見欄記
    載「經電洽陽管處企劃課鄭課長」等語。
　5.又針對北區辦事處94年11月7日台財產北處字第0940044799
    號函函詢事項，陽管處雖以94年11月24日營陽企字第094000
    6840號函函覆「查案內土地（即506-3地號土地）本處核發
    有89陽建字第005號建造執照，刻正施工中，目前並無建築
    物，請依權責卓處。」等語，有陽管處94年11月24日營陽企
    字第0940006840號函及函稿在卷可憑（見他字卷12第31、34
    頁）。然依上開陽管處94年11月24日回函之內部函稿，係由
    陽管處企劃經理課技士黃淑珺擬具函稿內容為「查案內土地
    本處核發有89陽建字第005號建造執照，刻正施工中，並無
    建築物，尚無法確認是否為合法建築物，請申請人於建築物
    完工請領使用執照后再據以辦理。」等語會簽建管小組，經
    建管小組出具意見，企劃經理課課長午○○核稿時加註意見為
    「依建管小組意見，現無建築物可供研判。」等語，再呈由
    陽管處秘書、副處長審核，由證人即時任陽管處處長戌○○修
    改函文內容後決行（見他字卷12第31頁）。另參酌企劃經理
    課技士黃淑珺於94年11月10日簽條記載「己○○等2人與財政
    部國有財產局臺灣北區辦事處訂有臺北市○○區○○段0○段0000
    0地號土地（88）國基租字第54號國有基地租賃契約書，惟
    地上建物是否為合法建築物，擬請建管小組查明。」等語，
    經會建管小組表示意見為「查該地號本處核發有89陽建字第
    0005號建照執照在案，為原有合法房屋就地整案，目前仍在
    施工中。」、「案內執照範圍內刻正施工中，並無建築物，
    並予敘明。」等語，有上開簽條存卷可佐（見他字卷12第14
    4頁），足認陽管處企劃經理課會請建管小組表示意見後，
    擬具初步函文意見核與前述「99年11月7日電話請示紀錄表
    」之請示單位意見欄所載「倘日後建築完成並領有使用執照
    ，該地上房屋自屬合法建物。」等語意旨相符，並經證人午
    ○○方加註「依建管小組意見，現無建築物可供研判。」等語
    ，佐以證人午○○於原審審理時亦證稱：「其不可能事先得知
    建管小組認定。」等語（見原審卷四第146頁），則被告戊○○辯稱確有撥打電話予陽管處企劃經理課「鄭課長」通話，
    並依通話內容紀錄電話請示紀錄等語，應非虛妄。
　6.再觀之被告戊○○製作之「99年11月7日電話請示紀錄表」內
    容，其向陽管處企劃課課長午○○詢問：「依陽管處92年12月
    22日營陽企字第0920008950號函示關於『陽明山國家公園範
    圍內國有土地申購案件處理原則』，一般管制區若民眾與本
    局訂有國有基地租賃契約為合法建物，原則同意國有土地申
    購。查旨述國有土地使用分區為一般管制區㈢，本處與申購
    人等訂有國基租字第54號國有基地租賃契約書，現申購人
    等申請承購本案國有土地，並持具陽管處89年11月24日核發
    之89陽建字第0005號建造執照於該國有土地施工建築。爰本
    案情形是否符合上述函示規定得與讓售，尚有疑義。」等語
    後，於該電話請示紀錄表請示單位意見欄中記載：「經電洽
    陽管處企劃課鄭課長表示，本案國有土地地上舊有房屋業已
    拆除，且地上施工係屬重建工程，該處於審核核發建築執照
    時並未就原地上房屋是否為合法房屋加以審認，故無法就原
    房屋開立合法房屋證明。惟倘日後建築完成並領有使用執照
    ，該地上房屋自屬合法建築物。至本案地上工程既領有該處
    核發之建築執照，即為經該處審查符合建築管理相關規定之
    合法行為，核與該處前述92年12月22日函示意旨並無不符。
    」等語，經核亦與陽管處94年11月24日營陽企字第09400068
    40號函記載：「查案內土地（即506-3地號土地）本處核發
    有89陽建字第005號建造執照，刻正施工中，目前並無建築
    物，請依權責卓處。」等語，內容並無矛盾。蓋本506地號
    土地經審核領有合法建照，因重建工程而拆除建建物，斯時
    本案506地號土地上確無建築物，尚日後重建完成並領有合
    法使用執照，自為合法建築物，益見被告戊○○辯稱其記載符
    合事實，並無虛偽不實之處，可以採信。 
　7.檢察官復未提出電話錄音或其他證據資料佐證被告戊○○未撥
    打電話詢問陽管處，或其製作「99年11月7日電話請示紀錄
    表」上請示單位意見欄所載內容係故意為虛偽不實之登載，
    亦未指出其他證據方法以供調查，則被告戊○○依據其與自稱
    「陽管處企劃經理課鄭課長」通話內容所製作之「99年11月
    7日電話請示紀錄表」，所為核與刑法第213條之公文書登載
    不實罪之構成要件有間，縱被告戊○○將此作為94年11月10日
    簽呈之附件而向上級長官行使之，亦難認其有何行使登載不
    實公文書罪嫌。
　㈤查無證據證明被告丙○○、甲○○2人，有指示被告戊○○製作不實
    之電話請示紀錄表之行為：
　1.被告甲○○接獲辛○○陳情後，致電被告丙○○詢問本案506-3地
    號國有土地申購案辦理進度，並指示被告丙○○轉知被告戊○○
    ，得以致電證人午○○並製作公務電話紀錄之方式上簽核辦本
    案506-3地號國有土地申購案等事實，業據被告甲○○供認不
    諱，核與證人即被告丙○○、戊○○於原審審理時證述相符（見
    原審卷6第43、44、47至49、55至58頁），此部分事實固可
    認定。然證人即被告戊○○於原審時證稱：「伊沒有跟甲○○有
    所接觸或通電話，丙○○轉達甲○○指示時，沒有要求伊要為一
    定內容之記載。」等語（見原審卷6第54、55、60頁），證
    人即被告丙○○於原審審理時證稱：「甲○○電話指示時，沒有
    要求以電話紀錄取代公文，之後也沒有再向伊追蹤、詢問後
    續處理情形，伊也沒有將電話紀錄內容回報予甲○○。」等語
    （見原審卷6第43至45頁），準此，難認被告甲○○曾指示、
    教唆被告丙○○、戊○○為虛偽不實之電話請示紀錄。是被告甲○○既非該「99年11月7日電話請示紀錄表」之實際製作人，
    對被告戊○○製作「99年11月7日電話請示紀錄表」之登載內
    容亦未有任何指示，且依檢察官所舉事證，尚無法認定被告
    戊○○有明知為不實事項而將之登載在「99年11月7日電話請
    示紀錄表」之請示單位意見欄之行為，已如前述，被告甲○○
    自無成立刑法第213條公務員登載不實公文書罪之餘地。
  2.被告丙○○接獲被告甲○○電話指示後，確有轉知被告戊○○，得
    以致電證人午○○並製作公務電話紀錄之方式上簽核辦本案50
    6-3地號國有土地申購案等事實，業據被告丙○○供認不諱，
    核與證人即被告戊○○於原審審理時證述相符，此部分事實固
    可認定。然證人即被告戊○○證稱：「丙○○轉達甲○○指示時，
    沒有要求伊要為一定內容之記載；伊與陽管處鄭課長通話後
    ，有將通話內容報告給丙○○，丙○○並未與伊討論。」等語（
    見原審卷6第58、60頁），難認被告丙○○曾指示、教唆被告
    戊○○為虛偽不實之電話請示紀錄。是被告丙○○既非該「99年
    11月7日電話請示紀錄表」之實際製作人，對被告戊○○製作
    「99年11月7日電話請示紀錄表」之登載內容亦未有任何指
    示，且依檢察官所舉事證，亦無法認定被告戊○○有明知為不
    實事項而將之登載在「99年11月7日電話請示紀錄表」之請
    示單位意見欄之行為，業如前述，被告丙○○自無成立刑法第
    213條公務員登載不實公文書罪。
  3.依卷內證據資料，不能證明被告戊○○有何故意製作不實內容
    之「99年11月7日電話請示紀錄表」之動機及必要，自不能
    僅因證人午○○所為之不確定證述，遽認被告廖群有將不實事
    項登載於職務上所掌之「99年11月7日電話請示紀錄表」之
    直接故意，縱其後將此作為94年11月10日簽呈之附件而向上
    級長官行使之，亦難認其有何行使登載不實公文書罪嫌。而
    被告甲○○、丙○○均非「99年11月7日電話請示紀錄表」之實
    際製作人，亦無證據證明被告甲○○、丙○○就被告戊○○製作「
    99年11月7日電話請示紀錄表」之前或過程中，有何謀議、
    指示或參與，自不能課以刑法第213條公務員登載不實公文
    書之罪責。公訴意旨認被告甲○○、丙○○、戊○○此揭行為構成
    刑法第213條、第216條之行使公務員登載不實文書罪云云，
    難認有據。
  ㈥本件無法證明被告甲○○、丙○○、戊○○有「明知」違背法令之
    圖利主觀犯意及行為：
　1.被告戊○○並無故意製作不實內容之「99年11月7日電話請示
    紀錄表」，而被告甲○○、丙○○均非「99年11月7日電話請示
    紀錄表」之實際製作人，亦無證據證明被告甲○○、丙○○就被
    告戊○○製作「99年11月7日電話請示紀錄表」之前或過程中
    ，就其登載內容有為任何謀議、指示，均無從成立刑法第21
    3條公務員登載不實公文書之罪責，業經本院認定如前，則
    被告戊○○於94年11月10日以簽呈檢附「99年11月7日電話請
    示紀錄表」，以本案506-3地號國有土地申購案與「申購案
    件處理原則」並無不符為由，連同丁○○所提出充作地上房屋
    證明文件，辦理本案506-3地號國有土地申購案簽請逐級審
    核，經被告丙○○核章後，再呈轉處分課課長酉○○、北區辦事
    處秘書巳○○批示，則證人丁○○提出之建築執照、陽管處公文
    依法向北區國稅局申請申購案，本案之承辦人即被告戊○○既
    已向陽管處電話請示，且無不符國有土地申購原則之事由，
    自難認定被告戊○○、丙○○主觀上有如公訴意旨所指明知本案
    506-3地號土地申購案並未取得合法建物證明且不符合陽管
    處「申購案件處理原則」，亦難認被告戊○○、丙○○有何明知
    違背法令（即陽管處「申購案件處理原則」）之故意。
　2.被告甲○○自93年5月24日迄94年12月2日退休，擔任國有財產
    局局長；被告戊○○於94年11月10日以簽呈檢附「99年11月7
    日電話請示紀錄表」，連同丁○○所提出充作地上房屋所有權
    證明文件之89年陽建字第5號建造執照影本等文件，辦理本
    案506-3地號國有土地申購案之審核，經被告丙○○核章後，
    再呈轉處分課課長即證人酉○○核章，最後呈交北區辦事處秘
    書即證人巳○○於94年11月14日批示同意申購，將506-3地號
    國有土地以4,543萬元讓售予己○○、庚○○，且辦妥所有權移
    轉登記等事實，業經本院認定如前。而依卷附被告戊○○94年
    11月10日簽呈所載（見他字卷12第52、53頁），被告戊○○擬
    辦後，呈交股長丙○○、課長酉○○審核後，由北區辦事處秘書
    巳○○簽核、決行，並未經被告甲○○簽核，而證人即被告丙○○
    於原審審理時結證稱：「甲○○致電詢問後，未再追蹤或詢問
    本案506-3地號土地申購案。」等語（見原審卷6第44頁），
    是被告甲○○時認國產局局長，對國產局所轄北區辦事處業務
    固然有監督事務之權限，然檢察官並未舉證證明被告甲○○於
    本案506-3地號土地申購案簽核過程中，有對證人即簽核人
    戊○○、丙○○、酉○○、巳○○為指示，檢察官復未舉證或指明證
    據方法，證明前述北區辦事處承辦人員戊○○、丙○○、酉○○、
    巳○○等人有因被告甲○○之國產局局長身分及行為，致其等於
    執行職務上之行為過程中，心理確已受到拘束或受有影響始
    核准本案506-3地號土地申購案，自無從遽以推測或擬制方
    式逕為不利於被告甲○○之認定。縱被告甲○○接獲證人辛○○之
    陳情後，致電要求被告丙○○轉知被告戊○○以電話詢問陽管處
    意見等行為，因無證據證明被告甲○○有對被告戊○○製作「99
    年11月7日電話請示紀錄表」內容登載為特定指示或要求，
    其後亦未再向丙○○等人追蹤、查詢後續處理狀況，而無法認
    定其涉犯刑法第213條、第216條之行使公務員登載不實公文
    書罪嫌，已如前述，則被告甲○○雖致電關切本案506-3地號
    土地申購案處理進度之舉，惟並未曾對該管公務員即被告戊○○、丙○○或證人酉○○、巳○○等人直接或間接予以指示或施壓
    ，亦難認其所為該當貪污治罪條例第6條第1項第4款、第5款
    之「違背法令」，自無法認定被告甲○○有何明知違背法令之
    故意與犯行。
　3.又被告戊○○製作94年11月10日簽呈，其上記載：「五、本出
    租地依產籍表無保留公用需要，亦無規劃開經營使用及以設
    定地上權方式處理之註記，符合本局91年4月16日台財產局
    管字第0910009195號函示，得無需再查有無鄰接公有土地可
    供合併建築，即得依規定審辦讓售事宜。六、本案土地地上
    建物結構與原出租勘查資料未符，依本處90年8月加速辦理
    申租購案處理會議紀錄七討論事項案由五結論，得依國有財
    產法第49條規定核辦讓售。七、依產籍C23欄註記本案土地
    位屬全部山坡地地段範圍，惟本案申請日期為93年3月23日
    ，依本局94年4月1日台財產局管字第0940009780號函示得繼
    續辦理至結案。惟未免日後申購人不依限繳價時告知申購人
    前述規定。八、依內政部營建署陽明山國家管理處92年12月
    22日營陽企字第0920008950號函示，有關『陽明山國家公園
    範圍內國有土地申購案件處理原則』，一般管制區，若民眾
    與財政部國有財產局訂有國有基地租賃契約書，且為合法建
    築物，原則同意國有土地申購。查本案國有土地現由申購人
    持具陽管處核發之建築執照施工建築中，地上原有房屋業已
    拆除，故無法取得陽管處核發之合法建築物證明。經奉局長
    電話諭示，業與陽管處取得聯繫，且經該處指定企劃課鄭課
    長為本處洽詢對象，請本處就本案情形是否符合上開處理原
    則乙節，逕電洽該處請示意見，並就洽詢結果作成電話紀錄
    備查。案經本處於94年11月7日洽詢陽管處企劃課鄭課長結
    論略以：本案地上工程既領有該處核發之建築執照，即為該
    處審查符合建築管理相關規定之合法行為，核與該處上述函
    示意旨並無不符。爰擬參依上述意見辦理讓售，並就上述洽
    詢內容作成電話請示紀錄表如後，併案陳核。九、另查本案
    土地使用分區原為『一般管制區㈢，惟距陽投公路中央兩旁各
    25公尺範圍內為特別景觀區』，嗣依陽投公路中央兩旁各25
    公尺範圍辦竣地籍分割變更為同小段506-3、506-12、506-1
    3地號3筆土地，其中506-3地號土地經陽管處94年11月3 日
    營陽企字第0940006647號函查復，使用分區現為一般管制區
    ㈢。至506-12、506-13地號2筆土地經以陽管處土地使用分區
    證明核發系統電子查詢尚無資料，經本處於94年11月9 日電
    洽陽管處查詢，該2筆土地應為道路特別景觀區。爰該506-1
    2、506-13地號2筆土地既非位屬陽管處前述函示『陽明山國
    家公園範圍內國有土地申購案件處理原則』規定得與讓售之
    一般管制區範圍內，故不予讓售，續以出租列管」等語，經
    時任處分課股長丙○○、課長酉○○簽核後，並會勘測課約僱人
    員江靜福、技正壬○○、管理課課員許家賢、股長表示意見後
    ，由時任北區辦事處秘書之證人巳○○批示核定等情，有該簽
    呈影本在卷可佐（見他字卷12第142頁），而證人酉○○、巳○○於原審審理時亦證稱：「批核該簽呈時，有看到附件之『99
    年11月7日電話請示紀錄表』」等語（見原審卷4第93、100、
    413至416頁），足見本件被告戊○○擬准予讓售本案506-3地
    號國有土地之簽呈及上開「99年11月7日電話請示紀錄表」
    ，載明爭點即疑義事項，並就審核查證狀況進行比對紀錄，
    綜析認定依據，依法呈擬相關單位人員簽具意見，未見有匿
    飾隱瞞、曲意附和之舉。而本案506-3地號土地申購案非僅
    由被告戊○○、丙○○等2人處理，其簽呈送交處分課課長酉○○
    審核，並會簽勘測課、管理課，最後方由秘書巳○○批示，而
    一般公務員受行政一體、上命下從之拘束，其依法行政，須
    受公務體系之監督，於非明顯違反法令情況，就具體個案之
    法律見解，負有遵守行政一體原則之義務。衡情被告戊○○、
    丙○○如有故意違法核准本案506-3地號土地申購案之謀議，
    豈會在擬辦簽呈內詳述擬辦讓售506-3地號國有土地之法令
    依據、處理過程，而證人酉○○、巳○○焉可能明知違反法令卻
    無任何批註意見逕予簽核？堪認被告戊○○、丙○○並無明知違
    背法令而故為違背法令之行為。
  4.另檢察官主張被告戊○○、丙○○涉犯貪污治罪條例第6條第1項
    第4款圖利罪嫌，須以被告戊○○、丙○○對於主管之事務，主
    觀上有明知違背法令以積極圖取不法利益之意思，客觀上並
    將該犯意表現於行為，因而獲得利益（屬於結果犯）為其要
    件。而本案506-3地號土地申購案之申購人係己○○、庚○○，
    代理人為丁○○，業據證人丁○○於本院審理時結證稱：「（提
    示：他字卷2第20頁）紀錄上的丁○○是我的簽名沒錯。當天
    會去參加這個會議是因為業主辛○○叫我去的。當天的發言、
    北投土地開發案策略、北投科技王朝土地清冊、台北市溫泉
    帝王預售一覽表，我忘記了。在偵查時稱是我製作的，那時
    候記憶比較清晰，我現在想不起來。本案506之3地號土地的
    開發案，是辛○○要我幫他打資料。我只是幫辛○○辦理過戶，
    我不知道建築成本。幫辛○○打這些資料的時候，沒有跟庭上
    的3位被告接觸過。我都是照著辛○○的意思去做，沒有跟我
    提過如何處理申購這些土地。」等語（見本院卷二第104至1
    09頁），並有承購國有非公用不動產申請書在卷可佐（見他
    字卷7第228頁），而被告戊○○、丙○○並未參與證人辛○○於87
    年11月10日向北區辦事處申租506地號國有土地之過程，已
    如前述，則被告戊○○、辛○○於承辦本案506-3地號土地申購
    案時，是否知悉實際申購506-3地號國有土地之人係證人辛○○，自有可疑。又被告丙○○、戊○○始終辯稱不認識辛○○等語
    ，而證人辛○○於原審審理時亦證稱：「沒印象與戊○○見過面
    、通過電話，亦沒有與戊○○吃飯。」等語（見原審卷5第65
    頁）。證人乙○○於本院審理時固證稱其担任國產局局長秘書
    期間(88年間至94年間)李瑞倉、甲○○2位局長，對於民眾陳
    情，會聯繫、安排親自接見，記憶中沒有碰到叫辛○○的民眾
    陳情等語(見本院卷二第47至52頁)，雖僅證明國產局局長經
    聯繫、安排後，會親自接見陳情民眾，而對證人辛○○向被告
    甲○○陳情乙節並無印象等情，然被告甲○○於原審審理時以證
    人身分結證稱：「94年11月7日前幾天接獲辛○○口頭當面陳
    情，在94年11月7日（上午或下午）打電話給丙○○詢問該案
    進度並瞭解問題出在何處，但沒有打電話給承辦人，也不知
    道承辦人是戊○○。」等語（原審卷六第31、36、38頁），並
    不否認其接受辛○○陳情此申購案，足認證人辛○○縱有為促使
    本案506-3地號土地申購案儘速核准讓售而向被告甲○○口頭
    陳情，惟無積極證據足以顯示證人辛○○有透過被告甲○○向被
    告戊○○、丙○○以條件交換或利益輸送等謀議約定而為圖利，
    在檢察官未舉證證明被告戊○○、丙○○因本案獲有何不法財物
    或利益之情形下，被告戊○○、丙○○自無動機以違法方式核辦
    本案506-3地號國有土地申購案，亦難謂被告丙○○、戊○○有
    何謀議圖利辛○○之動機及必要。是依檢察官所舉之證據資料
    及調查證據之結果，並未達於通常一般之人均不致有所懷疑
    ，而得確信其為真實之程度，尚無法使本院對於被告甲○○、
    丙○○、戊○○等人涉嫌公訴意旨所指圖利犯行形成確信。
　㈦至檢察官另主張被告戊○○辦理本案506-3地號土地申購案之讓
    售審查前，發現證人江靜福於93年10月26日製作之土地勘查
    表已逾6個月之有效期限，再於94年11月9日上午8時40分簽
    請勘測課辦理複勘，並親自持自行簽辦未經主管簽核之簽呈
    ，以上級長官催辦為由，指示勘測課約僱人員江靜福辦理複
    勘。詎江靜福（所涉公文書登載不實罪嫌部分，業經臺灣臺
    北地方檢察署檢察官以103年度偵字第16276號為不起訴處分
    在案）明知未實際前往現場複勘，逕於同日上午9時15分在
    簽呈上不實記載「本件申購案經現場複勘結果與原勘查表相
    符，原案還請卓處」，於同日呈由不知情之技正壬○○，壬○○
    速於同日中午12時批示後交予被告戊○○憑以辦理申購案審查
    。被告戊○○明知上情，仍於94年11月10日製作房地讓售案件
    審查表，檢附「電話請示紀錄表」、94年11月9日勘查簽呈
    （未檢附勘查紀錄表）擬辦讓售506-3地號國有土地，被告
    丙○○明知被告戊○○檢附之勘查紀錄表亦不符合規定，竟予以
    核章云云。然：
　1.被告戊○○於94年11月9日上午8時40分，以506-3地號國有土
    地原勘查表（即93年10月23日製作之勘查表)逾6個月有效期
    為由，簽請勘測課複勘，並親自將該簽呈送交證人江靜福，
    惟證人江靜福並未至506-3地號國有土地現場複勘，即於94
    年11月9日9時15分許逕在該簽呈記載「本件申購乙案，經現
    場複勘結果與原勘查表相符，原案還請卓處」等文字，並交
    予勘測課之技正壬○○，壬○○於同日中午12時批示後交予被告
    戊○○等情，業據證人江靜福證述在卷（見他字卷10第114頁
    ），並有北區辦事處93年10月26日土地勘查表（勘查表編號
    ：93AD04295）、使用現況略圖及照片、被告戊○○於94年11
    月9日勘查簽呈等在卷可稽（見他字卷10第87至90、110頁）
    ，固堪認定。惟由上開事實，僅堪認證人江靜福確於並未實
    際前往複勘之情形下，於簽呈上為不實之記載。縱被告戊○○
    簽請勘測課至現場複勘之時點，與證人江靜福為前開不實記
    載之時點相距僅數10分鐘，且被告戊○○於當日中午即取回簽
    呈，惟被告戊○○、丙○○於簽辦或核定之時，未必會特地注意
    證人江靜福記載上開內容之時點，是尚難以前開事實，即認
    被告戊○○或被告丙○○係明知上開簽呈之記載係屬不實。
　2.另證人江靜福於偵查時證稱：「當時戊○○是說本申購案被催
    辦，所以很急，伊不知道戊○○是否知道伊沒有再去現場複勘
    ，戊○○也沒有說他立刻需要複勘結果，也沒有說要我怎麼做
    。」等語（見他字卷10第115頁），亦難以遽認被告丙○○、
    戊○○明知證人江靜福未至現場複勘，而由被告戊○○故意於簽
    呈內為虛偽不實之登載。
  ㈧綜上所述，本件檢察官就本案506-3地號國有土地申購案認被
    告甲○○、丙○○、戊○○涉犯上開圖利、行使公務員登載不實文
    書罪嫌所憑之證據資料，經本院調查證據結果，並不能證明
    被告甲○○、丙○○、戊○○有檢察官所指此部分之犯罪，檢察官
    復未再指出證明之方法，以說服法院形成被告甲○○、丙○○、
    戊○○本案506-3號國有土地申購案被訴共同犯圖利、行使公
    務員登載不實文書部分為有罪之心證，基於「事證有疑、利
    於被告」之證據原則，揆諸首揭說明，應認被告甲○○、丙○○
    、戊○○此部分犯罪尚屬不能證明，自應就本案506-3地號國
    有土地申購案被告甲○○、丙○○、戊○○被訴部分均為無罪之諭
    知。
六、原審疏未詳查上情，遽認被告甲○○、丙○○、戊○○就被
    訴本案506-3地號土地申購案部分，共同犯貪污治罪條例第6
    條第1項第4款之對主管事務圖利罪、刑法第216條、第213條
    之行使公務員登載不實文書罪，而逕予論罪科刑，於法即有
    違誤。被告甲○○、丙○○、戊○○就此部分上訴，皆否認犯罪而
    指摘原判決不當，均為有理由，自應由本院將原判決關於此
    部分撤銷，並就被告甲○○此部分為無罪之諭知，暨被告丙○○
    、戊○○均無罪之諭知。
據上論斷，應依刑事訴訟法第369條第1項前段、第364條、第301
條第1項前段、第299條第1項前段，貪污治罪條例第6條第1項第4
 款，刑法第2條第1項、第11條前段，95年7月1日修正施行前刑
法第37條第2項，判決如主文。
本案經檢察官吳宗憲提起公訴，檢察官許鈺茹到庭執行職務。
中　　華　　民　　國　　111 　年　　5 　　月　　25　　日
                  刑事第十七庭  審判長法　官  鄭水銓
                                      法　官  姜麗君
                                      法　官  黃雅芬
以上正本證明與原本無異。
如不服本判決，應於收受送達後20日內向本院提出上訴書狀，其
未敘述上訴之理由者並得於提起上訴後20日內向本院補提理由書
（均須按他造當事人之人數附繕本）「切勿逕送上級法院」。
                                      書記官  鄭雅云
中　　華　　民　　國　　111 　年　　5 　　月　　25　　日
附錄：本案論罪科刑法條全文　　　　　　　　　　　　　　　
貪污治罪條例第6條第1項第4款：
有下列行為之一，處5年以上有期徒刑，得併科新臺幣3,000萬元
以下罰金：
四、對於主管或監督之事務，明知違背法律、法律授權之法規命
    令、職權命令、自治條例、自治規則、委辦規則或其他對多
    數不特定人民就一般事項所作對外發生法律效果之規定，直
    接或間接圖自己或其他私人不法利益，因而獲得利益者。